【裁判字號】    98,上重更(一),40
【裁判日期】    990810
【裁判案由】    銀行法等
【裁判全文】
臺灣高等法院刑事判決              98年度上重更(一)字第40號
上  訴  人  臺灣臺北地方法院檢察署檢察官
上  訴  人
即  被  告  卯○○
選任辯護人  杜英達律師
            陳國雄律師
            蔡順雄律師
上  訴  人
即  被  告  庚○○
選任辯護人  邱南嫣律師
上列上訴人等因被告等違反銀行法等案件，不服臺灣臺北地方法
院96年度重訴字第112號，中華民國97年10月6日第一審判決（起
訴案號：臺灣臺北地方法院檢察署96年度偵字第22823號、第189
70號），提起上訴，經最高法院發回更審，本院判決如下：
    主  文
原判決關於卯○○、庚○○違反銀行法部分及卯○○九十五年九
月第二次發行新股違反公司法部分均撤銷。
卯○○共同公司負責人，對於公司應收之股款，股東並未實際繳
納，而以申請文件表明收足，處有期徒刑肆月，減為有期徒刑貳
月；又共同以犯意圖為自己不法之所有，以詐術使人將本人之物
交付罪為常業罪，處有期徒刑肆年；又共同意圖為自己不法所有
，以詐術使人將本人之物交付，處有期徒刑貳年。應執行有期徒
刑伍年。
庚○○共同以犯意圖為自己不法之所有，以詐術使人將本人之物
交付罪為常業罪，處有期徒刑壹年陸月，減為有期徒刑玖月；又
共同意圖為自己不法所有，以詐術使人將本人之物交付，處有期
徒刑壹年，減為有期徒刑陸月。應執行有期徒刑壹年。
其餘上訴（即民國九十五年三月發行新股違反公司法部分）駁回
。
    事  實
一、緣黃貴貞（通緝中）於民國93年11月16日設立「山意建設股
    份有限公司」（下稱山意建設公司）擔任董事長、卯○○任
    董事，嗣於95年6月13日則改選卯○○擔任董事長、黃貴貞
    擔任董事（2人共同居住於臺北市○○○路445號2樓，育有
    1女），2人均為公司法第8條所稱之公司負責人，及商業會
    計法第4條所稱之商業負責人。黃貴貞、卯○○均明知公司
    應收的股款，股東應實際繳納，不得以申請文件表明收足，
    竟共同基於明知股東未實際繳納公司股款仍以申請文件表明
    收足，並以不實填載股東已繳納股款之不正當方法使財務報
    表發生不實結果，及使公務員登載不實等之犯意聯絡，先於
    95年9月8日召開董事會議，由出席之董事長卯○○、董事黃
    冠文、黃貴貞、陳清賢、梁偉中等人決議通過發行新股400
    萬股，並由黃貴貞、卯○○各認購200萬股後，即由黃貴貞
    於95年9月20日分別以黃貴貞及卯○○名義，形式上將發行
    新股各200萬、200萬股所須收足的股款2000萬元、2000萬元
    存入山意建設公司設於寶華商業銀行大安分行000000000000
    號帳戶內，作為發行新股的股款繳納證明，並指示不知情的
    午○○（原名楊佳穎）製作股東繳納現金股款明細表，將資
    本確實收訖的不實內容登載於資產負債表等財務報表後，再
    於95年9月21日委請不知情日正會計師事務所會計師劉昇昌
    依據上述股東繳納現金股款明細表，出具發行新股登記資本
    額查核報告書。嗣黃貴貞即於95年9月22日將前述股款其中
    之1200萬元匯還于振國、2800萬元則匯予「山意資融投資股
    份公司」（下稱山意資融公司）。而上開會計師事務所人員
    不知股款已遭轉出，仍於95年10月5日檢具山意建設公司設
    立登記資本額查核報告書、資產負債表、股東繳款明細表、
    章程、股東同意書及寶華商業銀行存摺等公司設立登記所需
    文件，向臺北市政府申辦發行新股登記事宜，並以申請文件
    表明收足股款。使臺北市政府承辦公務員將該不實事項登載
    於職務上所載公文書，核准山意建設公司發行新股登記，足
    以生損害於臺北市政府對於公司發行新股登記資料管理的正
    確性。
二、卯○○明知黃貴貞並未實際從事銀行代墊款、資金證明業務
    ，竟與黃貴貞共同基於意圖為自己不法所有之犯意聯絡（88
    年間起至95年7月1日前，係共同基於意圖為自己不法之所有
    而以詐欺罪為常業之犯罪聯絡；於95年7月1日以後則係共同
    基於意圖為自己不法所有之詐欺犯意聯絡），自88年間起，
    共同對外佯稱黃貴貞從事銀行代墊款業務，需大量資金週轉
    ，獲利豐厚，投資無風險，且提供資金供黃貴貞操作者可固
    定按月領1.5%至3%月息，即每投資100萬元可按月領1萬5千
    元至3萬元不等之高額利息，並利用邀請出資人及欲介紹之
    對象出遊，製造所有出資者均已收取可觀利潤之氛圍，透過
    親友口耳相傳，層層轉介，塑造卯○○、黃貴貞財力雄厚之
    假象。嗣庚○○、己○○、戌○○、朱金菊誤信而投入資金
    後，為賺取介紹金主之利潤，庚○○（自91年間加入）、己
    ○○（自89年間加入，經判處有期徒刑2年，緩刑5年確定）
    、戌○○（自89年間加入，經判處有期徒刑2年，緩刑5年確
    定）、朱金菊（自93年間加入，經判處有期徒刑2年，緩刑5
    年確定）亦與卯○○、黃貴貞共同基於意圖為自己不法所有
    之犯意聯絡（自各別加入時起至95年7月1日前，係共同基於
    意圖為自己不法之所有而以詐欺罪為常業之犯罪聯絡；於95
    年7月1日以後則為共同基於意圖為自己不法所有之詐欺犯意
    聯絡），各別招攬如附表所示之被害人陸續出借如附表所示
    之資金，並以開立支票或設定不動產抵押之方式擔保借款本
    金，及如期給付利息等方式取信被害人，誘使如附表所示之
    被害人陸續將附表所示之金額，以投資、借款之名義交予附
    表註明之介紹人，再由該等介紹人自行或轉交庚○○、朱金
    菊，統一匯入黃貴貞帳戶，並於擔保票據到期後，再以換票
    或開立保管條方式延緩被害人取回本金，並均恃此維生。庚
    ○○於91年9月起受「山意股份有限公司」（下稱山意公司
    ）董事長僱用擔任山意公司總務，依黃貴貞指示代為存、提
    款及轉帳與出資人聯絡收受款項及給付利息等相關事宜。迄
    至96年1、2月之後，因卯○○、黃貴貞未能持續收受資金，
    而無力繼續按月支付高額利息，而被害人所持有之本金擔保
    支票亦陸續退票，卯○○及黃貴貞為阻止出資人取回資金，
    復以銀行資金吃緊，撥款延宕為藉口，由卯○○出面宣稱欲
    改以山意資融公司為名繼續操作銀行代墊款業務，藉以拖延
    還款時間，黃貴貞並利用協商期間，於96年4月20日逃離出
    境，前往加拿大匿居。卯○○則於96年7月17日因返臺準備
    偕母離境前，即於同年月19日遭限制出境，致逃匿未成。黃
    貴貞、卯○○此部分共詐得總額為8億7957萬2200元（卯○
    ○個人介紹部分詐得金額為9845萬元）；庚○○扣除其個人
    投資170萬元部分，共詐得8億7787萬2200元（庚○○個人介
    紹部分詐得金額為2450萬元）。
三、卯○○承前犯意，復於94年間，先佯以黃貴貞在臺灣從事銀
    行代墊款，很會賺錢為由，並提供黃貴貞簽發之支票及卯○
    ○、黃貴貞在加拿大之2棟房地產設定抵押供作擔保，使林
    春娩誤信卯○○、黃貴貞有清償能力，而同意借款加幣150
    萬元（約台幣4500萬）。嗣於96年11月間黃貴貞自臺灣打電
    話予林春娩，又以年底資金需求較大，並以提供黃貴貞簽發
    之2000萬元支票擔保、支付年息18%之利息為由，再度說服
    林春娩再度借款台幣2000萬元。卯○○、黃貴貞於出現資金
    缺口後，另偽以其他債權人將查封房地為由，迫使林春娩承
    受已設定抵押但金額不足加幣150萬元之房屋，並以另一棟
    設定抵押之房屋要辦建築融資，須暫時塗銷登記為由，誘騙
    林春娩塗銷抵押登記，嗣林春娩於96年5月11日塗銷抵押後
    ，卯○○即以虛偽設定假債權之方式，在另一棟房屋上設定
    加幣150萬元之假債務。雖卯○○、黃貴貞嗣有以於96年8月
    出售第三棟加拿大房屋（12街的房子）之價金清償台幣2000
    萬元之借款，惟林春娩仍受有加幣45萬元之損失。
四、案經己○○、戌○○、宙○○、申○○於96年5月22日檢舉
    黃貴貞，庚○○復於96年6月6日向法務部調查局自首同有涉
    案，因而經法務部調查局台北市調查處（下稱市調處）移送
    臺灣臺北地方法院檢察署偵查起訴。
    理  由
甲、證據能力方面：
一、證人朱金菊、辰○○、乙○○、鍾珮君、酉○○、陳強華、
    林春娩等人於市調處之陳述，係屬被告以外之人於審判外之
    陳述，並經上訴人即被告卯○○及其辯護人對該等證據能力
    有所爭執，公訴人復未主張上開調查處詢問筆錄有何例外得
    為證據之情形，依刑事訴訟法第159條第1項規定，應認均無
    證據能力。又上開無證據能力之陳述，雖不得作為犯罪成立
    與否之實體證據，然尚非不得以其自我矛盾之陳述，用來彈
    劾（爭執、否定）該等證人在審判中供述證據之證明力。
二、被告卯○○及辯護人主張巳○○、戌○○於調查處之陳述及
    戌○○所製作之金主貸款明細（市調卷(一)第38頁），應均無
    證據能力云云，然：
  (一)按被告以外之人於檢察事務官、司法警察官或司法警察調查
    中所為之陳述，與審判中不符時，其先前之陳述具有較可信
    之特別情況，且為證明犯罪事實存否所必要者，得為證據。
    同法第159條之2亦有明定。所謂「與審判中不符」，係指該
    陳述之主要待證事實部分，自身前後之供述有所不符，導致
    應為相異之認定，此並包括先前之陳述詳盡，於後簡略，甚
    至改稱忘記、不知道或有正當理由而拒絕陳述等實質內容已
    有不符者在內（最高法院96年度台上字第4365號判決可資參
    照）
  (二)巳○○部分：
  1.觀諸證人巳○○前於市調處證稱：卯○○知道黃貴貞一直在
    調錢，調來調去，他們都跟伊說是代墊款。伊借錢的部分，
    剛開始是卯○○跟伊遊說，他說黃貴貞在作代墊款，利息部
    分很高，要伊把房子貸款借錢出來給黃貴貞，伊就可賺利息
    錢等語，嗣於原審則改稱：伊於95年9月到山意建設公司後
    ，擔任卯○○司機，如果卯○○不在國內，伊則擔任黃貴貞
    司機，伊在擔任卯○○司機期間，沒有聽卯○○在車上聯絡
    銀行代墊款之相關事宜，伊只知道黃貴貞經常打電話跟卯○
    ○借錢，伊擔任司機期間，沒有聽到卯○○鼓勵任何人把錢
    借給黃貴貞云云，其於市調處之陳述顯與審判中之陳述不一
    致。然證人巳○○於原審審理時，對於被告卯○○是否知悉
    其將錢借予黃貴貞一事，有稱：黃貴貞向伊借錢的事，伊有
    在車上跟卯○○提過，他說伊自己看看云云（原審卷(二)第13
    3頁），又稱：開2張支票後的隔天卯○○有問伊為何開票，
    伊沒有講話，他問伊有無把錢借黃貴貞，他說伊借錢為何不
    讓他知道云云（原審卷(二)第133頁），亦稱：95年10月卯○
    ○有跟伊提，他說大慶你是否有閒錢，可否借給黃貴貞，意
    思是說放在黃貴貞那裡可以賺一點錢，說黃貴貞在做代墊款
    。伊都跟著卯○○，看卯○○做的很穩，所以伊才去跟伊父
    母講借錢的事情，但卯○○於95年10月講的那次，伊沒有同
    意將錢借給他，95年11月、12月黃貴貞提時，伊才答應借錢
    給黃貴貞，但卯○○事先不知情，他知情後，有跟黃貴貞吵
    架。伊借黃貴貞100萬元的事，卯○○也不知道，伊在借錢
    時已經知道公司財務狀況不好云云（原審卷(一)第133至136頁
    ），顯見證人巳○○對於被告卯○○是否知悉其有借款予黃
    貴貞一節，先後陳述未一。本院審酌巳○○僅係司機，收入
    有限，且係以父母之資金出借，衡情，若非誤信有高額利潤
    ，當不可能於明知公司財務狀況不佳之情形下，仍執意借款
    予黃貴貞。因認證人巳○○上開否認卯○○有參與云云，顯
    係迴護被告卯○○之詞，不足採信。
  2.又證人巳○○於96年8月8日在市調處筆錄，業經原審勘驗結
    果，認無非法取供之情形，該筆錄之製作均符合法定程序，
    且答詢內容均與筆錄所載內容相符，此有各該勘驗筆錄在卷
    可憑（原審卷(五)第239至244頁）。則證人巳○○於市調處所
    陳，既係出於自由意志，並無證明力顯然過低之情形，且於
    市調處之供述距案發較近，較不易匿飾及衡量其與其他被告
    間之利害關係，堪認其於市調處時之客觀情狀，較諸審判中
    之證詞，具有較為可信之特別情狀，且亦為證明被告卯○○
    犯罪事實存否所必要，依刑事訴訟法第159條之2規定，應認
    證人巳○○於市調處之陳述，有證據能力。
  (三)戌○○部分：
  1.上開金主貸款明細（市調卷(一)第38頁），業據證人亥○○於
    市調處證述：就伊所知，還有許多親友亦有借款給黃貴貞，
    伊可提供戌○○自行繕打的借貸名單影本供參考等語（市調
    卷(一)第20頁）。而被告卯○○復不爭執證人亥○○於市調處
    所陳之證據能力（本院卷(一)第254頁），堪認上開明細應係
    戌○○所製作。
  2.觀諸上開明細表上，除載有己○○、戌○○介紹之投資親友
    姓名、投資金額外，尚載借款人之帳號、地址、電話等資料
    ，而上開明細所載之投資人名，核與證人己○○於偵查時證
    稱：另有招攬酉○○、亥○○、潘瓊珠、賴潘甘草、賴宏明
    、洪若郎、林麗珍、林麗華、林東坡、林麗峰、王千惠、盧
    莞文、周文華、林文義、林承緯、黃秀嬌、林潘信子等人等
    語（第18970號偵卷(二)第515頁）、證人戌○○於市調處證稱
    ：除了伊與己○○借款予黃貴貞450萬元外，包括酉○○、
    亥○○、潘瓊珠、賴宏明、洪若郎、林麗珍、林麗華、林東
    坡、林麗峰、王千惠、盧莞文、周文華、林文義、林承緯、
    黃秀嬌、林潘信子等親友。賴宏明借款約600萬、洪若郎借
    款約100萬元、林麗珍借款約650萬元、林麗華借款約620萬
    元、林東坡借款約1400萬元、林麗峰借款約800萬元、王千
    惠借款約870萬元、盧莞文借款約950萬元、周文華借款約
    100餘萬元、林文義借款約240萬元、林承緯借款約190萬元
    、黃秀嬌借款約90萬元、林潘信子借款約500萬元等語（市
    調卷(一)第6頁）大致相合。
  3.參以上開金主貸款明細既係亥○○自戌○○處取得，又所載
    被害人之借款既均係透過己○○、戌○○介紹，嗣於91年後
    更係由己○○、戌○○先簽立擔保支票交予各被害人後，再
    由黃貴貞總計金額後再簽立支票予己○○、戌○○，顯見各
    被害人之投資情況，係在戌○○於製作上開明細表時，對於
    各被害人之確切投資金額，其記憶較為清楚，而證人戌○○
    於原審僅提及：94年底有金主要拿回本金時，原已經跟黃貴
    貞說好，可是黃貴貞沒有如預期歸還。潘瓊珠及亥○○要借
    錢給黃貴貞做代墊款時，就知道錢是到黃貴貞那邊等語（原
    審卷(三)第11頁、第14頁反面），對於各投資人之確實借款金
    額，其陳述未如先前於市調處或自行製作之金主貸款明細為
    詳盡，揆諸上開說明，顯見先前於市調處或自行製作之金主
    貸款明細內容，與審判中之證述相較，已有「與審判中不符
    」之情形，因認戌○○先前於市調處及自行製作之金主貸款
    明細時之客觀情狀，較諸審判中之證詞，具有較為可信之特
    別情狀，且亦為證明被告卯○○犯罪事實存否所必要，依刑
    事訴訟法第159條之2規定，應認證人戌○○於市調處之陳述
    及自行製作之金主貸款明細，均有證據能力。
三、本件下列所引用之被告以外之人於調查處、偵查時之證述，
    被告及辯護人等於本院準備程序時均同意作為證據（本院卷
    (一)第253至256、259頁），復未於言詞辯論終結前聲明異議
    ，依刑事訴訟法第159條之5第2項、第1項規定，視為同意作
    為證據。本院並審酌上揭證人筆錄作成之情況，均係出於自
    由意志，並無證明力顯然過低之情形，且於檢察官偵訊之證
    詞均經具結，合於法定要件，亦無顯不可信之情狀，係屬適
    當，應均有證據能力。
四、本院下列所引用卷內之文書證據、證物之證據能力部分，並
    無證據證明係公務員違背法定程序所取得，且檢察官、被告
    、辯護人等於本院亦均未主張排除下列文書證據、證物之證
    據能力，且迄本院言詞辯論終結前均未表示異議，本院審酌
    前揭文書證據並無顯不可信之情況與不得作為證據之情形，
    依刑事訴訟法第158條之4反面解釋及第159條之4之規定，應
    認均有證據能力。
乙、實體部分（有罪部分）：
壹、違反公司法部分（股東未實際繳納股款）：
一、訊據被告卯○○矢口否認有公訴人所指之違反公司法犯行，
    辯稱：是黃貴貞把錢挪出去，伊並不知情，發行新股部分伊
    並不了解，只是因為伊有建設方面的背景，黃貴貞才選伊當
    董事，她對伊的借款後來轉換為股份云云。
二、經查：
  (一)95年6月13日山意建設公司召開股東會、董事會，推選卯○
    ○擔任董事長後，繼而於同年9月8日再度召開董事會議，由
    出席之董事長卯○○、董事黃冠文、黃貴貞、陳清賢、梁偉
    中等人決議通過再度發行新股400萬股，由黃貴貞、卯○○
    各認購200萬股，黃貴貞因而於95年9月20日分別以黃貴貞及
    卯○○名義，形式上將發行新股200萬、200萬股所須收足的
    股款2000萬元、2000萬元存入山意建設公司上開寶華商業銀
    行大安分行帳戶內，嗣黃貴貞即指示不知情的午○○（原名
    楊佳穎）製作股東繳納現金股款明細表，並將資本確實收訖
    的內容登載於資產負債表等財務報表，再於95年9月21日委
    請不知情日正會計師事務所會計師劉昇昌依據上述股東繳納
    現金股款明細表，出具發行新股登記資本額查核報告書後，
    旋及於95年9月22日將前述股款，其中的1200萬元匯予于振
    國、另2800萬元則匯予山意資融投資股份有限公司（下稱山
    意資融公司）。而上開會計師事務所人員不知股款已遭轉出
    ，仍於95年10月5日檢具山意建設公司設立登記資本額查核
    報告書、資產負債表、股東繳款明細表、章程、股東同意書
    及寶華商業銀行存摺等公司設立登記所需文件持向臺北市政
    府申辦發行新股登記等情，業據證人于振國於本院前審證稱
    ：95年9月22日山意建設公司匯款1200萬還給伊，是資金往
    來，癸○○代書只說是朋友要週轉，沒有說是那位朋友等語
    （二審卷(二)第222頁正反面），並有山意建設公司95年6月13
    日股東臨時會議紀錄、95年6月13日及9月8日董事會議紀錄
    、董事會簽到簿、董事長願任同意書、董事願任同意書、委
    託書、山意建設公司發行新股登記資本查核報告書、股東繳
    納現金股款明細表、資產負債表、試算表、山意建設公司寶
    華商業銀行大安分行000000000000帳號存摺、寶華銀行存款
    取款憑條、寶華銀行存款存入憑條、寶華商業銀行大安分行
    96年7月12日寶安發字第268號函附存摺存款往來明細查詢報
    表、山意建設公司變更登記申請書、臺北市政府95年7月7日
    府建商字第09580115810號函附之山意建設公司變更登記表
    、95年10月24日府建商字第09584262510號函附之山意建設
    公司變更登記表、股東名簿等件在卷足憑（市調卷(二)第199
    至216、190至197頁，第18970號偵卷(一)第49、145至153頁）
    ，堪認上開匯入山意建設公司帳戶內之款項，並非股東實際
    所繳納股款。
  (二)至於被告卯○○於原審辯稱：是黃貴貞把錢挪出去，伊不知
    道云云（原審卷(一)第153頁反面）、於本院前審供稱：之前
    伊借給黃貴貞很多錢，黃貴貞一直希望伊幫她作建設，所以
    她答應要把伊借給她的錢轉作公司的增資款云云（二審卷(一)
    第174頁）。然查，山意建設公司95年9月發行新股時，山意
    建設公司之董事長已由黃貴貞變更為卯○○，嗣卯○○亦有
    出席95年9月8日董事會議，參與討論發行新股之事宜，已如
    前述。參以證人午○○於偵查時具結證稱：伊於95年4月前
    往山意建設公司應徵會計時，是由卯○○面試等語（第1987
    0號偵卷(二)第263頁）、於原審證稱：伊於95年5月2日到職，
    擔任會計，伊所做之公司內帳都要給卯○○看等語（原審卷
    (三)第109頁），足見卯○○確有實際參與山意建設公司之營
    運，對於公司資金之運用亦甚明瞭，因認卯○○上開辯稱：
    是黃貴貞把錢挪出去，伊不知道云云，要難採信。
  1.依卯○○於本院審理時供稱：伊有看到黃貴貞確實有增資，
    但伊沒有權利看她的帳戶，伊不知道黃貴貞本身有無支付股
    款等語（本院卷(三)第151頁），似謂卯○○對於上開認股之
    股款，僅有黃貴貞口頭允諾以先前之借款抵償，然並未親自
    確認股款實際繳納之情形。惟依被告卯○○於調查局供稱：
    伊有支領山意建設公司每月10萬元的薪資，95年3月3日董事
    會出席簽到簿上的簽名係其本人所簽等語（第18970號偵卷
    (一)第1至2頁），而被告卯○○於93年10月13日起至96年10月
    12日間均擔任山意建設公司董事，復有董事願任同意書在卷
    可參（第8970號偵卷(一)第8頁），顯見被告卯○○對於山意
    建設公司上開發行新股一事既有參與，對於山意建公司之營
    運、資金運用當不可能毫無所知。
  2.何況，被告卯○○與黃貴貞於87年間即認識，共同育有一女
    ，並於94年在加拿大有辦理結婚登記等情，業據被告卯○○
    供述在卷（第18970號偵卷(一)第1頁反面，二審卷(一)第184頁
    反面），可知被告卯○○與黃貴貞關係密切，被告卯○○辯
    稱沒有權利看黃貴貞之帳戶云云，亦與常理未合，因認被告
    卯○○上開辯稱：有實際繳納股款，資金係遭黃貴貞挪用云
    云，尚難採信。
三、綜上，被告卯○○上揭辯解，應係卸責之詞，委無足採。被
    告卯○○明知上開95年9月發行新股之股款，未實際出資，
    卻以申請文件表明收足之犯行，事證明確，洵堪認定，應依
    法論科。
貳、詐欺部分：
一、訊據被告卯○○矢口否認有公訴人所指之詐欺犯行，辯稱：
    伊未參與黃貴貞任何工作，伊有正常工作，早上7點到下午
    都在公司，無法參與黃貴貞之行為，伊係到96年2月才知道
    黃貴貞有以從事銀行代墊業務為吸金之事云云。被告庚○○
    初於96年6月6日固主動至市調處自首，嗣則否認犯行，辯稱
    ：伊係受僱人兼被害人，投資之170萬元尚未收回，伊僅受
    黃貴貞之指示，並未積極遊說投資人，投資人應自行評估風
    險云云。
二、經查：
  (一)卯○○向林春娩詐欺之部分：
  1.被告卯○○於94年間，先以黃貴貞在臺灣從事銀行代墊款，
    很會賺錢為由，並且提供黃貴貞簽發之支票及卯○○、黃貴
    貞在加拿大之房地產設定抵押供作擔保，說服林春娩先借款
    加幣150萬元（約台幣4千500萬），嗣再由黃貴貞以年底資
    金需求較大，並且提供黃貴貞簽發之2000萬元支票擔保，說
    服林春娩再度借款新台幣2000萬元等情，業據證人林春娩於
    本院前審證稱：伊與卯○○在臺灣就認識，黃貴貞則是她到
    加拿大後才認識，因為伊住加拿大。伊在臺灣與卯○○沒有
    金錢往來，是在加拿大時才開始有金錢往來。2005年7、8月
    左右，卯○○他主動提出，因為他是新移民，所以房子只能
    借貸百分之50，他說黃貴貞在臺灣很會賺錢，作融資、代墊
    款，實際情形伊不知道是什麼業務，他說剩下百分之50閒著
    也是閒著，就說要給伊設定，向伊借錢，伊就設定，借給他
    錢，該房屋（即BALSAB房子）他買時是加幣140萬元，向銀
    行借款加幣70萬元，伊認為殘值至少還有70萬元，所以伊借
    他加幣50萬元，後來他又另外買楓葉街的房屋，與上開房子
    共同擔保向伊借款加幣150萬元，第一棟房子是黃貴貞的名
    字，楓葉街是卯○○、黃貴貞1人1半。另台幣2000萬部分，
    是黃貴貞從臺灣打電話跟伊講說年底資金需求比例大，要伊
    借他1個月週轉，伊跟伊先生說，伊先生就借他台幣2000萬
    元，借錢時，雙方有約定利息是1.5。借錢期間有付利息，
    都是黃貴貞開票，台幣2000萬元的借款，應該是2006年11月
    借的，但後來台幣2000萬元之支票在12月時就跳票，伊先生
    跟伊說支票跳票，伊就打電話給黃貴貞，那時黃貴貞在加拿
    大帶著孩子去坐郵輪，伊問她為什麼支票跳票，黃貴貞說因
    為她常在加拿大、臺灣兩地跑，年底資金需求大，她公司的
    一位職員偷了她的大、小章把銀行2億元存款提光，所以她
    的支票跳票，黃貴貞在2000萬元跳票之後，就用了另外一個
    房子在12街，設定給伊，12街房子是登記在她們2人公司的
    名下。伊總共借款加幣150萬元（約台幣4500萬）與台幣200
    0萬元予卯○○、黃貴貞等語（二審卷(二)第223至224頁），
    並有加幣150萬元之抵押文件、黃貴貞與林春娩於94年10月5
    日簽立之加幣50萬元借款同意書與同額支票，及卯○○、黃
    貴貞在加拿大之房產資料等件在卷可稽（市調卷(一)第215至
    217頁，二審卷(二)第240至241頁，二審卷(三)第117至141頁）
    ，此部分之事實足堪認定。
  2.雖被告卯○○辯稱：林春娩借款2000萬元予黃貴貞一事，伊
    不知情云云（二審卷(二)第227頁），惟：
  參諸證人林春娩於本院前審證稱：加幣150萬元部分，2007
    年4月25日卯○○、黃貴貞他們在加拿大打電話給伊，說他
    們財務出了一點問題，卯○○就說要把他們住的房子過給伊
    ，伊不答應，要他們趕快賣房子，把錢還給伊，卯○○就跟
    伊說來不及了，伊當時不知道什麼來不及，後來伊才知道在
    那時有另外一個債權人劉雪紅，在加拿大對他們採取法律行
    動，查封他們的銀行帳戶，因為賣房子需要有一段時間，所
    以他就一直逼伊，要把房子過給伊，所以在2007年5月8日他
    就把BALSAB的那個房子過給伊，過給伊後，伊後來把房子賣
    掉，實拿加幣105萬元，不足的部分，除了45萬元，還要加
    上伊賣房子所需費用，包括幫他繳貸款、保險、維修房子、
    油漆房子，伊在加拿大有告他們，訴訟標的金額約加幣60萬
    元左右，這60萬元當然包括上開尚未清償的45萬元。至於楓
    葉街的房子，則是因他們兩夫婦到伊家裡求伊，就說楓葉街
    的房子沒錢蓋不下去，要去借建築融資，但伊是第二順位，
    如果不塗銷，他們沒有辦法借錢，伊說第一個房子認定已經
    不足還加幣150萬元，卯○○一直找伊商量，就簽定加幣33
    萬元的設定抵押書給伊，約定等他房子蓋好之後，伊就可以
    設定第二順位。另外又寫了一個保證書是16萬7000元加幣，
    因為建築融資是167萬元，有10分之1會保留在律師手上，他
    願意把10分之1保留款給伊，由律師交給伊，所以總共約是
    50萬元左右，所以伊就把伊第二順位塗銷，讓他去借建築融
    資。伊在5月11日塗銷，後來伊才發現，他在5月14日找了一
    個朋友叫胡博方，人已經在加拿大，寫了一個150萬元加幣
    的假債權，黃貴貞在加拿大的法庭也有說150萬元是一個假
    債權，法官問黃貴貞為什麼要作假債權，黃貴貞說怕他們二
    夫妻在台灣如果出不來，就把150萬元的假債權登記在楓葉
    街的房子，以保護楓葉街的房子。是胡博方告了他們之後，
    伊才知道他們設了一個局之後，伊把150萬元設定塗銷，他
    們另做了一個150萬元假債權在那邊等伊。另12街的房子，
    則於2007年8月賣掉，將賣得之錢還第一順位銀行貸款之後
    ，就還伊2000萬元的借款，餘額再拿去買另一個房子，是在
    2007年8月買的，登記在卯○○名下，伊問過仲介，仲介說
    那個房子是加幣165萬元買的，後來在2007年9月或10月中，
    他就把他們8月買的這個房子過戶給他們菲傭「蘇珊」，當
    過戶時，卯○○人在臺灣，所以黃貴貞手上有卯○○的授權
    書等語（二審卷(二)第224至225、227頁），復有加幣33萬元
    的抵押文件、加幣16萬7000元之保證書及50萬元保留款支票
    在卷可參（二審卷(二)第235至239）。
  依證人上開所述，就被告卯○○所借加幣150萬元部分，既
    係卯○○強迫以登記於黃貴貞名下之房屋（即BALSAB房子）
    過戶抵償，有該房產資料在卷足憑（二審卷(三)第126至129、
    138至141頁），顯見被告卯○○與黃貴貞之財務應有共通。
    又台幣2000萬元之借款部分，於擔保支票跳票後，黃貴貞既
    係以位於加拿大12街之房子設定抵押擔保，而該12街之房子
    復係登記在被告卯○○、黃貴貞2人公司的名下，有該房產
    證明附卷可按（二審卷(三)第119、131頁），益見被告卯○○
    辯稱不知台幣2000萬借款云云，尚難採信。
  3.綜上，可知被告卯○○於94年間，佯以黃貴貞在臺灣從事銀
    行代墊款，很會賺錢為由，並提供黃貴貞簽發之支票及卯○
    ○、黃貴貞在加拿大之房地產設定抵押供作擔保，使林春娩
    誤信被告卯○○、黃貴貞有清償能力，而陸續借款加幣150
    萬元（約台幣4500萬元）、台幣2000萬元，嗣後復以有其他
    債權人將查封房地為由，迫使林春娩承受不足加幣150萬元
    之房屋（即BALSAB房子），並以楓葉街的房子要辦建築融資
    ，須暫時塗銷登記為由，誘騙林春娩塗銷抵押登記，嗣林春
    娩於96年5月11日塗銷抵押後，即發覺被告卯○○在楓葉街
    房屋上設定加幣150萬元之假債務，雖被告卯○○、黃貴貞
    嗣有以於96年8月出售加拿大房屋（12街的房子）之價金清
    償台幣2000萬元之借款，惟林春娩仍受有加幣45萬元之損失
    等情。從而，卯○○除以高於一般銀行存款利息之年息18%
    向林春娩吸收台幣2000萬元之資金外，另以設定抵押方式取
    信林春娩，使林春娩同意借款加幣150萬後，復誘使林春娩
    塗銷抵銷，並虛偽設定假債務以妨害林春娩債權實現之行為
    ，足堪認定。
  (二)卯○○介紹丁○○、乙○○、巳○○、辰○○等人部分：
  1.被告卯○○明知黃貴貞並無從事銀行代墊款，由主動向如附
    表所示之丁○○、乙○○、巳○○、辰○○等人佯稱黃貴貞
    從事銀行代墊款業務，獲利豐厚，若將資金借予黃貴貞，可
    賺取高額利息為由，嗣再由黃貴貞出面與其等聯繫，使丁○
    ○、乙○○、巳○○、辰○○等人誤信資金借貸予黃貴貞既
    無風險，且有高額利潤，因而於88年起陸續提供資金予黃貴
    貞等情，業據：
  證人丁○○於市調處證稱：伊前後陸續以伊及伊女兒陳盈如
    的名義放款給黃貴貞共3060萬元，另外伊姊姊周彩鳳、及伊
    外甥黃祥華（周彩鳳之子）也曾透過伊前後放款共1850萬元
    予黃貴貞等語（第6149號偵卷第127頁反面）；於偵查時證
    稱：伊先認識卯○○，卯○○跟伊說黃貴貞有做銀行代墊款
    業務，獲利不錯，每筆都有手續費用，叫伊可以參加，那時
    卯○○還在康和公司，卯○○說以他收入可以幫伊背書，這
    都是卯○○說的。伊同意後，第一筆是88年，約200萬元，
    從伊自己戶頭匯到黃貴貞戶頭，利息一開始給伊是3分利，
    但有條件，要伊下班後幫黃貴貞照顧小孩。黃貴貞有開票給
    伊，都是開她個人的票，受款人有伊跟伊女兒陳盈如，票面
    總金額3060萬元，最後一筆是95年10月左右。在伊投資1、2
    000萬後，92年卯○○說伊金額愈來愈高，要伊斟酌，到93
    年底伊跟黃貴貞說伊要退場，伊要買房子，但黃貴貞以種種
    理由不讓伊退，這些事卯○○都知道，因為有幾次兩人一起
    談，伊有主動跟卯○○講，94年要換票時，伊跟黃貴貞說除
    非房子讓伊設定，不然伊不換票，黃貴貞就答應臺北的房屋
    讓伊姊姊設定，加拿大的房子讓伊設定，95年7月伊有跟卯
    ○○、黃貴貞一起到加拿大，但後來卯○○、黃貴貞不准，
    所以沒有設定成功。但在加拿大時，卯○○好幾次跟伊說，
    要伊配合黃貴貞的操作，做到6000萬元，才夠伊的退休金。
    伊姊姊周彩鳳的投資金額是1900萬元，也有票，也是88年開
    始，只慢伊幾個月，幾乎跟伊是同時。利息本來是3%，後來
    降到2%，甚至1.8%，利息付到95年10月，11月伊就沒有拿到
    了，周彩鳳的利息也跟伊一樣。黃貴貞要調錢、轉利息都會
    透過庚○○，伊都跟庚○○聯絡，但帳都是伊跟黃貴貞算等
    語（第18970號偵卷(二)第274至275頁）；於原審證稱：伊有
    借錢給黃貴貞，她跟伊說她是做銀行的代墊款業務，伊等收
    的是手續費。她說她有與八家銀行往來，有中國信託、國泰
    世華等，但伊沒有看過任何銀行的人跟黃貴貞討論銀行代墊
    款的事。卯○○也有說跟伊說黃貴貞在做代墊款的業務，他
    跟伊說獲利不錯要伊加入，伊認為他那時是好意，因為伊當
    時經濟不好，他要讓伊增加收入。當時卯○○的收入不錯，
    伊投資的金額又不高，所以他可以幫黃貴貞的背書，但他說
    的是口頭上的背書，不是在支票上背書。錢則是以匯款方式
    匯到黃貴貞的戶頭，利息是黃貴貞直接與伊討論，她也有開
    她本人的支票作擔保，伊最後一次借錢是在95年底。約在93
    年時伊曾不想參加，黃貴貞則一直推延，在94年要換票時，
    他說伊可以有房子讓伊設定，當時在加拿大有與卯○○、黃
    貴貞一起談過，卯○○有說要做到6000萬才讓伊退休，他們
    業務量會減少，會剔除一些金主，所以伊應該與黃貴貞保持
    良好的關係。伊之所以知道黃貴貞的業務，是透過卯○○的
    介紹，卯○○先介紹黃貴貞給伊認識，又隔了一段時間才告
    知黃貴貞在做代墊業務，並有對伊解釋代墊款業務之內容，
    卯○○亦有告訴伊可以做黃貴貞的金主，以增加收入。後來
    之債權協商會議也是卯○○打電話給伊，他叫伊跟朱金菊一
    起出來召集大家開會等語（原審卷(二)第111至118頁）。復有
    黃貴貞簽發、受款人為陳盈如、丁○○、周彩鳳、黃祥華（
    即周彩鳳之子）之支票15紙在卷足憑（市調卷(一)第182至187
    頁）。雖證人丁○○於偵查時證稱：伊姊姊周彩鳳的投資金
    額是1900萬元云云，核與其前於市調處所稱：伊姊姊周彩鳳
    、及伊外甥黃祥華（周彩鳳之子）也曾透過伊前後放款共
    1850萬元等語未合，惟觀諸卷附黃貴貞簽發之支票7紙（市
    調卷(一)第185至187頁），其金額各為200萬、500萬、100萬
    、500萬、100萬、150萬、300萬，合計為1850萬元，自應以
    證人丁○○於市調處所陳之金額為可採。
  (1)雖證人丁○○嗣於原審改稱：伊不確定卯○○有無跟伊討論
    過黃貴貞借錢之利息如何計算，但卯○○沒有直接向伊收錢
    ，伊也沒有將錢匯到卯○○的戶頭，卯○○應該沒有跟黃貴
    貞一起做這個業務云云（原審卷(二)第112至115頁反面）。
  (2)然證人丁○○亦證稱：伊與黃貴貞討論代墊款付的利息或開
    票的事時，卯○○有時在，有時不在。伊不清楚卯○○92年
    時為何叫伊要斟酌，伊認為卯○○沒有一起做，是因為卯○
    ○告訴伊，黃貴貞的事他都沒管等語（原審卷(二)第114至116
    頁），顯見其上開改稱：卯○○沒有與黃貴貞一起做云云，
    僅係聽自卯○○片面之詞。且依證人丁○○上揭證詞，卯○
    ○於丁○○與黃貴貞討論利息或開票事宜時，亦偶有在場，
    其雖一度有告知「要斟酌」，惟證人丁○○對於「要斟酌」
    一語並不解其意，因認證人丁○○上開否認卯○○沒有參與
    云云，無足採信。
  證人乙○○於偵查時證稱：伊是認識卯○○後才認識黃貴貞
    ，卯○○說黃貴貞在做銀行代墊款，若伊有錢可以放她那邊
    ，之後黃貴貞才跟伊聯絡，黃貴貞也說可以放她那邊，伊等
    就匯錢給她，這是88年間的事，伊開始匯500萬元，從自己
    帳戶匯到黃貴貞個人帳戶，利息2分，有開票，發票人都是
    黃貴貞的名字，最後是95年12月，陸續尚借200萬元、100萬
    元出去，也是伊匯給她的，總計共借2310萬元，裡面包括一
    筆900萬元，黃貴貞說要用美國的房子抵押給伊，但這是騙
    伊的，房子部分沒有利息，不算借款，黃貴貞寫切結書給伊
    後，從加拿大打電話給伊，說她已經把房子賣掉了，會直接
    還伊錢。她利息付到95年12月，固定匯款到伊帳戶，有時是
    庚○○匯的等語（第18970號偵卷(二)第273至274頁）；於原
    審證稱：伊有借錢給黃貴貞，第一次約88年左右，利息剛開
    始算2分半，後來改成2分。錢有時是匯到黃貴貞戶頭，也有
    一次以現金存到她戶頭，黃貴貞有開個人支票給伊，卯○○
    沒有背書。利息從95年9月以後就沒拿到了，黃貴貞開的票
    到95年12月或96年1月也沒有兌現。伊係因信任卯○○，才
    借錢給黃貴貞，87年合建房子時都是卯○○一手促成，卯○
    ○有介紹黃貴貞在作銀行代墊款業務，說黃貴貞很會賺錢等
    語（原審卷(二)第119至122頁）。復有黃貴貞簽發、受款人為
    乙○○之支票8紙，及吳欽玲台北富邦銀行龍江分行帳戶存
    摺在卷足憑（二審卷(三)第142至145頁，第6149號偵卷第250
    至257頁）。
  (1)雖證人乙○○於原審另稱：沒跟卯○○要錢，因為伊是跟黃
    貴貞往來的，卯○○沒有欠伊錢。伊忘記卯○○有無鼓勵或
    慫恿伊借錢給黃貴貞云云（原審卷(二)第121至122頁）。
  (2)然衡以證人乙○○亦證稱：卯○○說黃貴貞做金融代墊款，
    伊忘記是誰說黃貴貞做金融代墊款業務的利潤很高要伊加入
    ，但講這事情時，他們兩個人都在。伊借錢是因為信任卯○
    ○，他說黃貴貞很會賺錢等語（原審卷(二)第122頁），可知
    卯○○於乙○○與人討論代墊款利潤時既有在場，因認證人
    乙○○上開所稱：卯○○沒有欠伊錢，不記得卯○○有無鼓
    勵或慫恿借款云云，尚不足為有利被告卯○○之認定。
  證人巳○○於市調站證稱：伊於95年4月1日進去任職，伊老
    闆應該是卯○○，伊知道黃貴貞一直在調錢，調來調去，他
    們都跟伊說是代墊款。伊借錢的部分，剛開始是卯○○跟伊
    遊說，他說黃貴貞在作代墊款，利息部分很高，要伊把房子
    拿去貸款，他是說借給黃貴貞，伊可賺利息錢，約在5、6月
    時卯○○有跟伊說有點錢就可以來作投資，到10月時就講的
    比較清楚一點，到了11月、12月、1月時他就講的很白，說
    那個貸款部分怎樣，那時伊爸爸剛出院，伊沒敢跟他開口，
    出院後，伊才跟伊爸爸開口，當時伊跟伊爸爸借很多錢，伊
    大概1月時去辦房屋貸款，一個禮拜審查下來後，就把錢撥
    出去，他們夫婦就開票拿來給伊，一紙為75萬，另一紙為60
    0萬等語（原審卷(五)第239、241頁）；於偵查時證稱：95年
    10月、11月伊父親答應借款給卯○○、黃貴貞，之後伊就把
    房子向銀行設定抵押貸款675萬元，並變賣伊母親名下股票
    100萬元，所以總金額為775萬元，房子伊是借款人，由國泰
    世華轉到黃貴貞個人帳戶，股票部分是伊母親賣出後，金額
    轉到伊名下，再由伊轉到黃貴貞個人帳戶。利息部分有匯2
    分利到伊還房貸的帳戶，只收了2個月，後面就沒有再給伊
    利息，但有幫伊繳房貸。後來，卯○○、黃貴貞有到伊家開
    2張票給伊，分別是600萬、75萬，第2次到伊家，則是在伊
    匯款100萬元之後，到伊家開票給伊，收款人是伊母親蔡針
    等語（第18970號偵卷(二)第289至290頁）。復有黃貴貞簽發
    、受款人為蔡針之支票3紙，及巳○○國泰世華銀行板東分
    行、中國信託商業銀行城東分行帳戶存摺、台北富邦銀行仁
    愛分行帳戶存摺在卷為憑（第6149號偵卷第239至245頁）。
    而觀諸巳○○上開銀行帳戶存摺及卷附國泰世華商業銀行忠
    孝分行96年7月6日函、中國信託商業銀行96年10月8日函附
    之黃貴貞帳戶交易明細資料所示（市調卷(一)第39至102頁，
    第18970號偵卷(二)第415至467頁），可知巳○○確有於96年1
    月8日從國泰世華銀帳戶（帳號000-00-000000-0）轉帳675
    萬元至黃貴貞設於國泰世華銀行忠孝分行之帳戶，另於96年
    2月7日又從中國信託銀行帳戶（帳號000-00000000-0）匯款
    100萬元至黃貴貞中國信託商業銀行城東分行帳戶（帳號000
    0-00-00000-0-0）等情。
  (1)雖證人巳○○嗣於原審改稱：95年9月到山意建設公司後，
    擔任卯○○的司機，如果卯○○不在國內，伊則擔任黃貴貞
    的司機，伊在擔任卯○○司機期間，沒有聽卯○○在車上聯
    絡銀行代墊款之相關事宜，伊只知道黃貴貞經常打電話跟卯
    ○○借錢，伊擔任司機期間，沒有聽到卯○○鼓勵任何人把
    錢借給黃貴貞，伊借錢給黃貴貞是因她說週轉不過來，很急
    需用錢，沒有講為什麼周轉不過來，黃貴貞有跟伊講她在做
    代墊款業務，但伊不瞭解代墊款是什麼東西云云（原審卷(二)
    第131至133頁）。
  (2)然觀諸證人巳○○對於被告卯○○是否知悉巳○○將錢借予
    黃貴貞一事，有稱：黃貴貞向伊借錢的事，伊有在車上跟卯
    ○○提過，他說伊自己看看云云（原審卷(二)第133頁），又
    稱：開二張支票後的隔天卯○○有問伊為何開票，伊沒有講
    話，他問伊有把錢借黃貴貞，他說伊借錢為何不讓他知道云
    云（原審卷(二)第133頁），亦稱：95年10月卯○○有跟伊提
    ，他說大慶你是否有閒錢，可否借給黃貴貞，意思是說放在
    黃貴貞那裡可以賺一點錢，說黃貴貞在做代墊款。伊都跟著
    卯○○，看卯○○做的很穩，所以伊才去跟伊父母講借錢的
    事情，但卯○○於95年10月講的那次，伊沒有同意將錢借給
    他，95年11月、12月黃貴貞提的時候，伊才答應，伊後來借
    錢給黃貴貞，卯○○事先不知情，他知情後，有跟黃貴貞吵
    架。伊借黃貴貞100萬元的事，卯○○也不知道，伊在借錢
    時，已經知道公司財務狀況不好云云（原審卷(一)第133至136
    頁），顯見證人巳○○對於被告卯○○是否知悉其有借款予
    黃貴貞一節，先後陳述未一。參以巳○○僅係司機，收入有
    限，且係以父母之資金出借，衡情，若非誤信有高額利潤，
    當不可能於明知公司財務狀況不佳之情形下，仍執意借款予
    黃貴貞。因認證人巳○○上開否認卯○○有參與云云，顯係
    迴護被告卯○○之詞，不足採信。
  證人辰○○於偵查時證稱：95年8月卯○○跟伊聊到移民的
    事，卯○○說黃貴貞在做金融墊款，黃貴貞財力不錯，也很
    會賺錢，卯○○自己在發展山意建設。伊太太劉雪紅就跟黃
    貴貞聯絡，在8月底或9月初跟黃貴貞見面，從伊太太劉雪紅
    帳戶匯出200萬元，卯○○說伊怎麼才匯200萬元，應該要匯
    500萬元，這樣伊在加拿大的生活就沒有後顧之憂，到10月
    伊太太到加拿大，跟黃貴貞更熟，黃貴貞說服伊太太，說她
    做金融墊款做的很大，需要錢周轉，伊太太打電話回來跟伊
    說，伊就向朋友調借300萬元，累積到最後一次96年1月初時
    ，全部達到2600、2700萬元，有些票到期，有領到一些，目
    前還欠1850萬。利息是1年期的票，每個月2分，有15天、1
    個月、2個月，都是短期，短期的就是3分，利息領到96年1
    、2月。至於黃貴貞開立的擔保票，若是黃貴貞在國外，伊
    則會去公司找庚○○拿等語（第18970號偵卷(二)第289至290
    頁）；於原審證稱：伊有借錢給黃貴貞，第一次借錢在95年
    8月，是因為當時卯○○的辦公室在山意建設，當時已經開
    發很多土地，卯○○問伊知不知道黃貴貞在辦理銀行代墊款
    ，要問黃貴貞看是否可以給伊額度，伊說伊沒有錢，要問伊
    太太，伊太太說200萬元可以借給他，後來卯○○於95年9月
    1日之前用電話跟伊說他跟黃貴貞講好，電話中沒有講金額
    及利息，利息是之前就已經講好2分。之前卯○○跟伊說要
    問黃貴貞可以給伊多少額度，伊有問卯○○說利息怎麼算，
    他說利息是一個月2分。之後，伊就叫伊太太跟黃貴貞聯絡
    ，伊給伊太太電話號碼，黃貴貞就跟伊太太講帳號，伊太太
    就在95年9月1日匯款給黃貴貞196萬元，扣除4萬元的利息，
    等於借黃貴貞200萬元，伊太太在匯款當天並到山意建設向
    黃貴貞拿200萬元之支票。後來在95年10月，伊太太匯300萬
    元給黃貴貞，是黃貴貞跟伊太太提的，利息也是黃貴貞跟伊
    太太提的。黃貴貞迄今總共欠伊等1850萬元，是從95年9月
    1日到96年1月初陸續有匯款，1850萬元都是本金，沒有含利
    息。伊匯款黃貴貞的錢，除第一次200萬元有預扣4萬元利息
    外，其他都沒有預扣利息。黃貴貴在加拿大時，伊就會去山
    意建設跟庚○○拿支票，沒有找卯○○，但伊與黃貴貞電話
    聯絡時，有說你怎麼常在調錢，卯○○知道嗎，黃貴貞有說
    卯○○都知道，而且黃貴貞講話的口氣，讓伊感覺是卯○○
    叫他來跟伊借錢，後來伊問卯○○時，卯○○也說黃貴貞在
    作這個金額很龐大，且黃貴貞有一個股東跟他拆夥，要自己
    去做，資金被抽走。96年1月初支票退票後，伊主動打電話
    給卯○○要跟他協商，伊原來希望卯○○簽名保證，因為借
    款之源頭是他，但是他沒有來簽名，只有梁偉中載黃貴貞來
    簽名，開新的支票把舊的支票換回去。之前卯○○所說為何
    不是借款500萬元之語，伊感覺是開玩笑，現在想起來會覺
    得是要伊再多借一點，又卯○○所說要去問黃貴貞叫她給伊
    一點額度，意思是要借錢給黃貴貞不是這麼簡單，還要黃貴
    貞同意等語（原審卷(二)第125至129頁）。復有黃貴貞簽發、
    受款人為劉雪紅之支票6紙，及劉雪紅台北富邦銀行仁愛分
    行帳戶存摺在卷為憑（第6149號偵卷第229至234頁）。
  由上開證人之陳述可知，卯○○自88年起即有向上開證人介
    紹黃貴貞從事銀行代墊款業務，可獲取高額利息，遊說上開
    證人投資、借款款項，嗣後仍有鼓吹證人丁○○增加資金，
    或向暗示證人辰○○投資金額太少等情，顯非僅單純傳達黃
    貴貞從事銀行代墊款業務之訊息，因認被告卯○○否認有直
    接游說、介紹投資之行為、辯稱：僅係基於社交禮儀，介紹
    配偶從事的行業云云，或稱：係至96年2月始知黃貴貞以從
    事銀行代墊款業務為名目吸收資金云云，均非事實，不足採
    信。
  (三)庚○○介紹甲○○、楊佳穎、申○○等人，並透過甲○○介
    紹蕭仲宏；楊佳穎轉介辛○○、賴佳穎、褚秀華、曾紀菁、
    林俞含等人部分：
  1.被告庚○○明知並未見過黃貴貞從事銀行代墊款業務，不能
    確保黃貴貞之資金用途，然因黃貴貞允諾倘介紹親友投資，
    會額外給付2萬5000元至3萬元不等之酬勞，因而自92、93年
    間起即對外以黃貴貞從事投資銀行代墊款，若將金錢借予黃
    貴貞，非但資金方面有提供同額之支票作為擔保，並無損失
    風險，還可賺取高額利息為由，說服如附表所示之甲○○、
    楊佳穎、申○○等人，使其等誤信資金借貸予黃貴貞既無風
    險，且有高額利潤，因而陸續提供資金予黃貴貞，嗣又透過
    甲○○介紹蕭仲宏，楊佳穎轉介辛○○、賴佳穎、褚秀華、
    曾紀菁、林俞含等人接續提供資金予黃貴貞等情，業據：
  證人甲○○於偵查時證稱：94至95年以前，庚○○就有提到
    黃貴貞在買房子做代墊款，剛開始伊放10、20、30萬元後就
    趕緊拿回來。等庚○○到公司上班，庚○○說很多人投資都
    賺了多少利息，包含黃貴貞的乾媽、公司員工、會計，所以
    伊出資就有提高，期限也有加長，這都是庚○○跟伊說的，
    還勸伊標會、貸房屋貸款，投資到黃貴貞那裡，可以賺更多
    利息。伊都是以電話轉帳的方式，有直接匯給黃貴貞，也有
    直接匯給庚○○，總金額420萬元。另伊有個同事蕭仲宏也
    有以他的名義投資50萬元，蕭仲宏是95年12月或96年1月間
    匯給黃貴貞。伊匯款是兩筆，第1筆是92、93年間，最後1筆
    是95年8、9月或9、10月間。伊跟蕭仲宏都是過一兩週後，
    由庚○○拿黃貴貞為發票人的支票交給伊等，庚○○把給蕭
    仲宏的票交給伊，由伊轉交給蕭仲宏。利息到96年1、2月都
    拖很久，到96年3月就沒有領到利息，但有拿幾萬元來。伊
    介紹蕭仲宏，並沒有好處。黃貴貞開的支票受款人是伊，蕭
    仲宏的部分則是蕭仲宏。辛○○的情形，和伊一樣，都是一
    起跟庚○○接觸等語（第18970號偵卷(二)第263至264頁）；
    於原審證稱：將錢借黃貴貞是伊自己決定的，但庚○○常說
    他老闆又賺了多少錢，又在那裡買地，或是哪個員工又賺錢
    ，庚○○這樣講，伊就會想說再把錢放在黃貴貞那裡。是庚
    ○○說黃貴貞在做銀行代墊款業務，很穩定，利息2分，也
    說他周圍朋友有放錢的人都有賺錢，且銀行不會倒，把錢放
    在黃貴貞那裡可以有很穩定的收入。伊前後共借黃貴貞420
    萬元，是本金，利息都是庚○○給伊的，大部分用匯的，有
    時拿現金給伊，黃貴貞開的支票也是庚○○拿給伊。每次支
    票快到期時，黃貴貞就會跟伊換票，最後1次拿到的是1張42
    0萬元的票。伊朋友蕭仲宏知道伊借錢給黃貴貞，有問伊要
    如何加入，伊叫庚○○直接跟蕭仲宏講帳號，庚○○只是問
    蕭仲宏何時匯錢，不是問可否讓蕭仲宏投資，只是黃貴貞開
    票的部分，會問要開誰的名字。蕭仲宏有借給黃貴貞50萬元
    本金等語（原審卷(四)第8至11頁）。復有黃貴貞簽發、收款
    人為蕭仲宏、金額為50萬元之支票1紙，黃貴貞簽發、受款
    人為甲○○、金額分別為300萬元、120萬元之支票2紙，及
    甲○○中國信託商業銀行敦北分行帳戶存摺、彰化銀行內湖
    分行帳戶存摺在卷可憑（第6149號偵卷第98至106頁）。
  證人辛○○於市調處證稱：之前伊有透過友人甲○○借款給
    黃貴貞，一開始利息高達月息2.5%，大約92、93年間，由於
    銀行的利息逐漸下降，所以利息即從月息2.5%降為月息2%。
    但96年1月起，黃貴貞即未正常支付利息，目前伊總共借款
    給黃貴貞330萬元等語（第6149號他卷第107頁）。復有黃貴
    貞簽發、金額230萬元之支票1紙在卷為憑（市調卷(一)第149
    頁）。雖證人辛○○證稱：借款總額為330萬元云云，惟其
    僅提出230萬元之支票為據，則超出230萬元之部分，既無憑
    證，依罪疑有利於被告，僅仍認借款230萬元。
  證人午○○（原名楊佳穎）於市調處證稱：伊於95年至山意
    公司任職後，黃貴貞有透過也是任職於公司的員工庚○○向
    伊表示，她本人可代為從事投資，投資績效相當不錯，伊可
    以把錢匯給她投資，她會每月支付伊一定的利息，伊若投資
    黃貴貞100萬元，每個月可收取2萬元利息即月息2%等語（第
    6149號他卷第頁116）；偵查時證稱：庚○○常跟伊提黃貴
    貞有在做代墊款，庚○○舉了很多人名，鼓吹伊出資，都是
    庚○○跟伊說的，伊從伊戶頭轉到庚○○戶頭，分次匯，共
    1350萬元，匯款兩三天後庚○○就拿黃貴貞為發票人的支票
    給伊，第1筆是95年6月23日，最後1筆是95年10月，利息到
    95年12月都很正常，但96年1、2月利息伊沒有領齊等語（第
    18970號偵字(二)第264頁）；於原審證稱：伊是透過庚○○知
    道黃貴貞在做銀行代墊款，利息也是庚○○轉給伊的。卯○
    ○有給伊96年3月的利息，用轉帳的，他只付過該次的利息
    ，他知道伊有借錢給黃貴貞做銀行代墊款，因為他有一次曾
    跟伊講說，他知道伊做了一個大膽的決定，他說是正確的。
    伊去應徵時卯○○也有告訴伊，他太太很會賺錢，在做銀行
    代墊款業務。伊總共透過庚○○借款本金1350萬元等語（原
    審卷(三)第109至110頁）。復有黃貴貞簽發、收款人各為曾紀
    菁、褚秀華、林俞含、楊佳穎之支票9紙在卷足稽（市調卷
    (一)第153至155頁）。雖證人楊佳穎提出之9紙支票，其金額
    100萬、100萬、50萬、200萬、100萬、150萬、150萬、500
    萬、50萬元，合計為1400萬元，核與上開證人楊佳穎所稱：
    借款1350萬元未合，依罪疑有利於被告原則，應認證人楊佳
    穎計借款1350萬元。
  證人申○○於偵查時證稱：94年2月間黃貴貞跟伊說她有做
    金融投資及銀行代墊款，利潤很好，公司都是靠她賺錢，庚
    ○○跟伊說，黃貴貞都給很高的利潤。伊分次陸續匯計400
    萬元至庚○○的戶頭，第1筆是94年4月，最後1筆是94年12
    月，利息領到96年2月，3月後就沒有利息等語（第18970號
    偵卷(二)第263頁）；於原審證稱：伊是透過庚○○把錢給黃
    貴貞，庚○○再把黃貴貞的票交給伊，庚○○說黃貴貞不直
    接拿員工的錢，所以必須透過庚○○。94年5月庚○○也有
    告訴伊黃貴貞是做資金操作、代墊款業務，周遭人都是因為
    這樣獲利等語（原審卷(三)第104頁）。復有黃貴貞簽發之支
    票4紙在卷為據（市調卷(一)第151至152頁）。
  核與被告庚○○於市調處供稱：伊於92年9月至96年5月間任
    職於山意股份有限公司，擔任總務一職，負責人事管理、總
    務等工作。之前黃貴貞有向伊表示，她本人從事代書、銀行
    代墊款項等業務，需要大筆資金週轉，伊可以把錢匯給她週
    轉，她會每月支付伊一定的利息，所以伊於93年起陸續自伊
    中國信託商業銀行安和分行帳戶匯款至黃貴貞中國信託商業
    銀行安和分行帳戶，黃貴貞並開立個人支票做為本金的擔保
    ，分別為70萬、100萬元之支票2紙。因為伊是她多年的好友
    ，所以她算給伊的利息比較高，每投資她100萬元，每個月
    可收取2萬5000元的利息，月息是2.5%。伊借款給她後，她
    有要求伊把她吸收存款、支付高額利息的消息散播出去讓親
    友知道，讓更多親友加入，所以伊於93年間有介紹友人辛○
    ○、甲○○、楊佳穎、申○○借款給黃貴貞，包括甲○○友
    人，而黃貴貞給他們的利息均是月息2%。伊介紹的親友利息
    是2%。95年2、3月起，因為伊有介紹不少親友加入，所以黃
    貴貞每月另外支付伊2萬5000元至3萬元不等之報酬，但是96
    年1月起即未支付，利息也是自96年1月起未正常支付。黃貴
    貞吸收資金、支付利息均係透過其個人帳戶，票據也是開立
    她個人票，款項沒有經過公司帳戶，也沒有開立公司的票據
    ，黃貴貞是透過員工、親友等人脈關係，要求伊等把消息散
    播出去，讓更多人提供資金供其周轉、投資等語（第6149號
    他卷第111至113頁、第18970號卷(一)第64頁反面）；於偵查
    時證稱：伊總共借黃貴貞170萬元，都還沒有還，伊個人部
    分按月給付利息2.2%，按月2萬5000元是黃貴貞額外給伊的
    ，黃貴貞意思應該是要給伊2.5%，但怕其他拿錢的人知道，
    她會不好處理。借款的擔保，黃貴貞都是開支票，本金額度
    的支票，發票人都是黃貴貞，黃貴貞有開給伊兩張，她都開
    一年的票，有時黃貴貞會換票，伊會把原來的支票給黃貴貞
    。伊另有介紹金主甲○○、申○○、楊佳穎、辛○○，這四
    人都是匯到伊的中國信託安和分行帳戶，由伊整理後再匯給
    黃貴貞，利息則是黃貴貞匯到戶頭後，由伊轉到他們的戶頭
    ，蕭仲宏的借款、利息也是透過伊的帳戶，伊等的利息於96
    年1月前都有按月收到固定利息。己○○跟戌○○他們在山
    意公司還沒成立前，就有跟黃貴貞在做代墊款業務，向他人
    借款給付利息等語（第18970號偵卷(一)第111至113頁）；於
    原審證稱：伊於92年9月到山意公司任職，一直到公司結束
    都在山意公司，伊是擔任總務，負責採買及人事方面，是黃
    貴貞要伊去任職，山意公司跟山意建設公司是在同一辦公室
    ，山意公司財務是由老闆黃貴貞調度。黃貴貞知道伊需要錢
    ，她希望伊可以改善經濟狀況，可以幫伊，所以有叫伊借錢
    給她做代墊款業務，但伊沒有實際看過黃貴貞作代墊款業務
    等語相符（原審卷(二)第291至292、293、298頁），足堪認定
    。因認被告庚○○否認有積極遊說、介紹投資人云云，顯與
    事實未合，不足採信。
  另被告庚○○雖供稱：係93年間始借款予黃貴貞，並介紹親
    友投資云云。惟證人甲○○則於市調處證稱：庚○○於91年
    2、3月間向伊表示，黃貴貞與銀行間從事借貸，營收績效非
    常穩定，庚○○本身也有把錢借給黃貴貞，每個月收到的利
    息很高，所以伊即於91年3月1日起借款給黃貴貞，剛開始因
    為擔心風險，所以只借款黃貴貞40萬元，後來因為利息高於
    一般投資報酬，而且穩定，所以陸續增加借款，目前總共借
    款給黃貴貞420萬元云云（第6149號他卷第95頁）、證人辛
    ○○於市調處證稱：伊自88年間透過友人甲○○借款給黃貴
    貞云云（第6149號他卷第107頁），然：
  (1)觀諸證人甲○○於市調處亦證稱：黃貴貞通常開個人票擔保
    云云（第6149號他卷第95頁），對照卷附證人甲○○所提供
    之銀行存摺所示（第6149號他卷第101頁），其帳戶有代收
    一紙黃貴貞簽發、到期日為91年3月1日、金額為40萬元支票
    等情，顯然其稱其91年3月1日借款給黃貴貞，應有所憑。
  (2)被告庚○○雖自承於92年9月起至96年5月間任職於山意公司
    等語，惟其於本院審理尚供稱；黃貴貞在88年時告訴伊可以
    投資，伊投資170萬。伊進公司後，甲○○知道伊在那邊任
    職，問伊黃貴貞有無在作代墊款業務，那時伊不太清楚，當
    時是黃貴貞秘書蘇意珊在處理，黃貴貞才告訴伊她還有在做
    代墊款，伊就告訴甲○○，他說他要加入云云（本院卷(一)第
    184、186頁）。雖被告庚○○否認主動介紹甲○○等人投入
    資金一節，核與上開證人甲○○、辛○○、楊佳穎、申○○
    所陳不符，不足採信，惟被告庚○○嗣既改稱自己之170萬
    元借款係88年間即已投資，核與庚○○前開供稱：其於93年
    間始借款予黃貴貞一節，已見不合。何況，被告庚○○亦自
    承：伊係加入公司後才介紹甲○○等人加入等語，核與證人
    甲○○上揭91年2月向其介紹，而於同年3月1日借錢給黃貴
    貞等語相符，堪認證人甲○○經庚○○介紹後，於91年3月1
    日起即開始借款予黃貴貞一節，較為可採。
  (3)另證人辛○○固於市調處證稱：伊自88年間透過友人甲○○
    借款給黃貴貞，迄至91、92年間，因伊與庚○○比較熟，所
    以即自己匯款至庚○○帳戶云云（第6149號他卷第107頁）
    ，衡以辛○○既係透過甲○○始知悉黃貴貞從事銀行代墊款
    之事，而證人甲○○亦證稱：辛○○的情形，和伊一樣，都
    是一起跟庚○○接觸等語（第18970號偵卷(二)第264頁）。益
    見辛○○借款之始期，應與甲○○同自91年間開始，證人辛
    ○○所稱係自88年間開始云云，似與常理未合。
  (4)綜上，被告庚○○既自承有介紹證人甲○○、辛○○、楊佳
    穎、申○○等人借款予黃貴貞，而依上開證人所陳之借款始
    期，最早為證人甲○○所陳之91年3月1日，顯見庚○○於91
    年間起即有對外招攬資金之情形，庚○○上開供稱：係自93
    年間始開始云云，尚難採信。
  (四)卯○○、庚○○非主動介紹投資部分：
  1.除被告卯○○主動介紹之丁○○、乙○○、巳○○、辰○○
    等人及被告庚○○所介紹之甲○○、楊佳穎、申○○等人，
    並透過甲○○介紹蕭仲宏，楊佳穎再轉介辛○○、賴佳穎、
    褚秀華、曾紀菁、林俞含等人外，其餘附表所示之被害人之
    投資情形，則據：
  被告庚○○於偵查時證稱：伊所出之170萬元借款部分，是
    按月給付2.2%利息，按月2萬5000元是黃貴貞額外給伊的，
    黃貴貞意思應該是要給伊2.5%等語（第18970號偵卷(一)第111
    頁）；本院審理供稱；黃貴貞在88年時告訴伊可以投資，伊
    有投資170萬等語（本院卷(一)第184頁反面）。
  證人己○○於偵查時證稱：88年初伊開始出50萬元，黃貴貞
    給伊2分半利息，伊當時是匯款到黃貴貞個人銀行帳戶，後
    來按月去領現金，一開始黃貴貞都有開支票跟本票，時間一
    到，黃貴貞問伊要不要繼續做，伊等都沒有拿回本金，都繼
    續做，黃貴貞就重開支票。從88年開始陸陸續續持續加進去
    ，本金都沒拿回，從88年起都只收取2.5%、2.2%、2.0%、1.
    8%的利息。95年5月時，伊希望黃貴貞可以返還本金，但黃
    貴貞說銀行期限未到，這次卯○○有出現，卯○○打電話罵
    伊太太，伊說錢本來就應該要拿回來，卯○○說要改票，如
    果不讓他改，就要派人到伊家抓伊小孩子，甚至說要去內湖
    找伊父母。伊跟伊太太戌○○之匯款總金額為1億3400萬元
    。伊另招攬酉○○、亥○○、潘瓊珠、賴潘甘草、賴宏明、
    洪若郎、林麗珍、林麗華、林東坡、林麗峰、王千惠、盧莞
    文、周文華、林文義、林承緯、黃秀嬌、林潘信子等人，這
    些人大概拿到利息是1.5%到2.5%，是從89年才找這些人投資
    ，黃貴貞說大金額的金融代墊，利潤豐厚。一開始都是拿黃
    貴貞的票，直到91年開始，就開始開伊的票，黃貴貞說額度
    太小，每個人都要開張票，票不夠，所以要求伊太太去世華
    銀行開帳戶，並申請支票，並說之前也有人這樣開等語（第
    18970號偵卷(二)第248至246、515至517頁）；於原審證稱：
    黃貴貞有跟伊聊到她在做代墊的業務，看伊有沒有閒錢，可
    以跟她一起做，大約是88年初開始。黃貴貞說她是作代書，
    有八家銀行跟她配合，而且是一級分行，所謂的代墊款業務
    ，就是客戶向銀行申請貸款，在銀行還沒有撥款下來之前，
    如果客戶需要用錢，他們就可以先把錢撥給客戶，她跟伊說
    這是一個很穩且可以幫助人的事業等語（原審卷(二)第206至2
    07頁）。復有黃貴貞簽發、收款人為戌○○、盧莞文、潘瓊
    珠之支票15紙在卷足稽（市調卷第139至143頁，第6149號偵
    卷第98頁）。
  證人戌○○於市調處證稱：除了伊與己○○借款予黃貴貞45
    0萬元外，包括酉○○、亥○○、潘瓊珠、賴宏明、洪若郎
    、林麗珍、林麗華、林東坡、林麗峰、王千惠、盧莞文、周
    文華、林文義、林承緯、黃秀嬌、林潘信子等親友。賴宏明
    借款約600萬元、洪若郎借款約100萬元、林麗珍借款約650
    萬元、林麗華借款約620萬元、林東坡借款約1400萬元、林
    麗峰借款約800萬元、王千惠借款約870萬元、盧莞文借款約
    950萬元、周文華借款約100餘萬元、林文義借款約240萬元
    、林承緯借款約190萬元、黃秀嬌借款約90萬元、林潘信子
    借款約500萬元等語（市調卷(一)第6頁）；於偵查時證稱：黃
    貴貞有要伊等招攬資金，酉○○等人的資金都是以伊的名義
    匯出，酉○○、亥○○、潘瓊珠也有直接匯給黃貴貞過等語
    （第18970號偵卷(二)第515頁）；於原審證稱：伊與伊先生一
    起投資代墊款業務等語（原審卷(三)第10頁反面），核與證人
    亥○○提出戌○○所製之金主借貸明細相符（市調卷第38頁
    ）。
  證人亥○○於市調站證稱：90年底，己○○夫妻向伊及伊姐
    姐潘瓊珠遊說，其與黃貴貞一起從事銀行代墊款、資金證明
    業務，需要大量資金週轉，伊等若借錢給他們，他們按月支
    付伊利息，己○○夫妻支付伊與潘瓊珠的利息固定每月1.5%
    ，但95年7月起即未正常付息，目前伊等總共借款2500萬元
    ，迄未返還等語（市調卷(一)第18頁）；於原審證稱：己○○
    及戌○○有一起跟伊說，黃貴貞有7、8家銀行跟她做銀行代
    墊款業務，說黃貴貞有10幾間房子，從小黃貴貞就在新加坡
    跟她父親作房地產，是因為他們一直遊說，伊才會投資等語
    （原審卷(四)第35至36頁）。復有戌○○、黃貴貞開立之支票
    4紙（票面金額合計為2500萬元）及潘瓊珠之相關銀行存摺
    在卷可參（市調卷(一)第21至37頁）。
  證人酉○○於偵查時證稱：從90年開始與黃貴貞、卯○○有
    金錢往來，92年比較多。90年間有借過小錢，伊用伊個人戶
    頭匯到黃貴貞的中國信託、國泰世華個人戶頭，有時100萬
    到300萬元不等，這些都是短期的。從92年黃貴貞開始開票
    ，92年時借過半年、3個月長期，伊也從伊個人帳戶匯到她
    個人戶頭，這部分支票都有兌現，利息短期1.2%，長期的票
    利息1.5%。直到95年伊說不能再借她錢了，但黃貴貞一直打
    電話拜託伊。事後黃貴貞跟卯○○有開車到伊公司找伊，說
    之前開的票先不要兌現，要伊讓她延，他們就先兌現一些之
    前欠款的支票，直到96年就跳票。96年6月延票，95年的票
    還有兌現，延到96年4月的票都跳票了，伊從95年5月就開始
    沒收到利息，從96年4月開始有10張支票，共4400萬元都跳
    票，4400萬元中包括伊於92年投資山意建設的1000萬元等語
    （第18970號偵卷(二)第272頁）；於原審證稱：伊妹妹戌○○
    有向伊提及黃貴貞有作資融10幾年的經驗，有需要資金調度
    ，伊直接將錢匯到黃貴貞的戶頭，剛開始金額比較小，如果
    是短暫資金，利息是一個月1.2，如果需要資金比較久，利
    息是一個月1.5。到96年4月跳票為止，本金加利息一共借黃
    貴貞4400萬元，利息約2、300萬元，4400萬是總結之後，裡
    面本金比較多，也有利息，利息有時另外付。最後一次借錢
    是在94年底或95年3、4月底，黃貴貞跟伊調錢。95年5月時
    卯○○有載黃貴貞到伊公司說要延票等語（原審卷(三)第100
    至101頁）。復有黃貴貞簽發之支票10紙在卷為憑（第6999
    號他卷第7至10頁）。證人酉○○提出之10紙支票，金額合
    計固為4400萬元，惟於扣除投資山意建設公司之1000萬元及
    利息利息2、300萬元，可知證人酉○○總計借出之金額為31
    00、3200萬元左右，故從被告有利認定借款金額約為3100萬
    元。
  證人朱金菊於偵查時證稱：伊陸續借款給黃貴貞2306萬7000
    元，是從伊中國信託安和分行匯到黃貴貞中國信託安和分行
    帳戶，利息是1個月給1次，並叫伊分給其他人，黃貴貞說一
    單位2000萬元的利息給2%，不夠2000萬元的給1.8%，短期、
    單期不超過1年的，給1.5%。伊親友取得的利息都是2%，朱
    秀菊只有1.8%。伊目前手上有黃貴貞開給伊的支票約1億7千
    多萬元，這是除伊自己以外，還有林玉清、未○○、楊惠如
    、丙○○、鄒文煌、謝裕孚、陳孫德、黃瑞珠、葉佩莉等人
    ，這些人應該都是在94年左右開始提供資金。另伊還有介紹
    朱秀菊、余素花、賴聰穎投資。朱秀菊、余素花、賴聰穎這
    些人有取得黃貴貞開立的擔保支票。其他人是伊開立支票擔
    保，也是開1年期的，後來未○○、楊惠如、丙○○要求改
    開保管條等語（第18970號卷(二)第495至498頁）；於原審證
    稱：伊借款期間是從92、93年初開始至95年12月間，黃貴貞
    開給伊的1億7千多萬元支票是包括伊跟伊親友同事的錢。黃
    貴貞從95年12月至96年1月間即不再償還本金及利息等語（
    原審卷(三)第6頁）。復有黃貴貞簽發、收款人為朱金菊之支
    票36紙及黃貴貞簽發、收款人各為朱秀菊、李婕瑜、余素花
    、賴聰穎之支票9紙在卷可稽（市調卷(一)第165至179頁）。
  證人未○○於偵查時證稱：約94年時，朱金菊說她有幫做銀
    行調資金，她跟銀行部分的人比較熟，資金流向是幫人做資
    金證明，這錢可能一天就來會了，只要銀行能證明錢在存摺
    上，錢就會回來了，朱金菊說除了資金證明，還有做遺產稅
    代墊款，主要是公司的資金證明。那時伊問朱金菊最大風險
    是什麼，朱金菊說最大風險就是她，她把錢拿走，銀行沒有
    風險。一開始朱金菊說外面給15%，但因為伊等是好朋友，
    所以給伊等18%，若伊把額度作比較高，假如做到1000萬元
    ，就可以給伊更高，伊領到最多是21%。朱金菊說什麼都不
    能講，她有提到她跟黃董配合，一起做，伊認為黃董應該是
    黃貴貞，還說幫黃董跑銀行。伊資金是分次，分10幾次給，
    有些是拿現金去銀行電匯到中國信託安和分行朱金菊帳戶，
    也有從伊合作金庫東台北分行、中國信託中崙分行轉匯到朱
    金菊的帳戶，還有伊姊姊楊惠如也有投資朱金菊，她的部分
    有轉到伊的帳戶，由伊匯出，也有她自己匯出，伊投資部分
    金額450萬元，伊姊姊是400萬元，但10、11月朱金菊有先還
    伊100萬元，但伊匯出總額應該是950萬元。伊等提供資金後
    ，一開始朱金菊有給伊等支票，發票人是朱金菊，票面金額
    就是伊等的資金金額，1年票，1年後到期想再投資，就再換
    票，後來朱金菊有去問過黃董，就給伊保管條，因為別人說
    保管條比較有刑事責任，支票沒有，保管條都是朱金菊開的
    ，保管人就是朱金菊本人，所以伊現在手上已經沒有朱金菊
    的支票，都是保管條，保管條總額850萬元。利息領到95年
    12月，開始是領現金，都是朱金菊交付，之後就是匯到伊的
    中國信託中崙分行帳戶，也是由朱金菊的帳戶匯進來的，伊
    一個月領1.8%，年息最高21.6。後來黃貴貞說因為力霸案，
    錢都卡在銀行，等銀行的錢下來，黃貴貞說過年後2月中旬
    會給，但伊等之後一直問，她一直說錢還沒下來等語（第18
    970號偵卷(二)第508至510頁）；於原審證稱：約94、95年左
    右，朱金菊說他那邊有幫人做銀行代墊款、資金證明、遺產
    贈與稅代墊款，伊等的錢是提供給銀行，他說他幫黃董跑銀
    行，黃董就是黃貴貞。利息一開始是100萬元一個月，就是
    9000元利息，後來如果伊累積比較多資金，伊的利息就會比
    較高，一開是百分之15，後來是百分之20。96年2月份時資
    金沒有還伊，黃貴貞說資金沒有問題，是因為力霸案的關係
    ，資金才會凍結在那裡，黃貴貞說3月份會把資金還給伊等
    。利息給付是到95年11月開始不正常，伊總共借朱金菊950
    萬，扣掉還回來的100萬，還剩850萬。伊的部分有450萬元
    ，其他都是楊惠如的，伊等都是拿朱金菊的保管條。朱金菊
    剛開始拿她自己的支票給伊當擔保，後來就改成保管條當擔
    保，每次匯款都會給伊1張保管條，1年的時候就結算1次，
    金額加總起來開成1張，保管條是黃貴貞給她等語（原審卷
    (五)第60至62至63頁）。復有黃貴貞簽發、受款人為朱金菊之
    支票，及朱金菊簽立之保管條等件在卷為憑（市調卷(一)第16
    5至176、15頁）。
  證人丙○○於偵查時證稱：朱金菊有提到黃董的背景，說黃
    董從事代書20年了，跟銀行關係非常好，黃董的先生又是做
    建築的，代墊款都是用房子抵押，黃董的先生對房屋狀況會
    比較瞭解，做代墊款，對方都會拿建築物抵押，所以擔保品
    都有一定價值。伊的資金都是分次，從中國信託永和分行伊
    個人帳戶匯款到中國信託安和分行和朱金菊的帳戶，匯了約
    7、8次，目前金額不到千萬，利息則是領到96年1月，也是
    從朱金菊帳戶匯到伊的中國信託帳戶，伊利息一個月領1.8%
    ，年息21.6等語（第18970號偵卷(二)第508頁）；於原審證稱
    ：朱金菊說是融資，說有些人房子抵押給銀行做週轉，但是
    時間須要快一點，所以要透過銀行的人直接撥款，或是作遺
    產稅，他的房子被扣住，就借錢給他家屬做遺產稅，賺取利
    潤。朱金菊說他上面有一個人叫黃董，黃董的先生是作建設
    公司的，在銀行關係良好，且很懂房地產，他幫黃董作，說
    他是金主，說他放在黃董那邊的錢很多。伊有把錢匯款到朱
    金菊帳戶，金額陸續從50幾萬到幾百萬，總共匯了本金600
    萬元，朱金菊有給伊1張支票還有保管條。1個月利息是本金
    百分之1.8，是從朱金菊帳戶轉給伊，至96年1月開始，利息
    給付就有不正常現象，本金的支票到期日是96年9月等語（
    原審卷(五)第64至66頁）。
  證人壬○○於偵查時證稱：92年初黃貴貞透過己○○來找伊
    ，約伊跟朱金菊在凱悅飯店吃飯，後來再到黃貴貞的公司去
    ，黃貴貞說她在做銀行代墊款業務，伊就從伊個人帳戶匯
    700多萬元到黃貴貞個人帳戶，是陸陸續續匯的，最後1筆是
    以伊太太許瑞珠名下在95年11月匯出100萬元，伊自己的部
    分有578萬多元，伊跟伊太太許瑞珠加起來是1378萬多元。
    伊朋友鍾升華、鍾梁玉里、鍾鳳娥、呂翠敏、羅秀珍、黃翠
    霞、顏復竹、黃劉華玉、黃文龍、古玉芳、王秀絨和許有河
    共13人，加起來是2530萬元。利息是每月10號匯到伊的帳戶
    ，包括伊太太的，伊朋友的都匯到伊的帳戶，利息伊再轉給
    伊的朋友，伊沒有收取中間利息，直到95年12月就沒有利息
    了。黃貴貞有開票，受款人鍾梁玉里跟鍾生華部分之支票跳
    票時，是卯○○出面處理，卯○○開1張發票日96年4月22日
    、金額300萬元的票換回，但伊沒有親眼看卯○○開票。跳
    票後，都是卯○○出面協商，黃貴貞都避不見面，卯○○當
    面跟伊說他跟八個銀行在做，會分配銀行給伊等做，若現在
    不做，要賠違約金，叫伊現在不能拿回去，可以照金額分配
    分行給伊等做，若走法律途徑，會花很多時間，也不一定會
    拿到錢，他說不怕伊等去告，他說這只是一般民間借貸，構
    成不了什麼罪等語（第18970號偵卷(二)第291至292頁）；於
    原審證稱：伊於93年1月3日第一次與黃貴貞見面後，隔了1
    個多月有借給黃貴貞750萬元，利息2分，第1次借錢時黃貴
    貞有開本金的票750萬元給伊，並1次交6張利息票給伊，是
    從93年3月份起的6個月利息，陸續總共借了3750萬元（包括
    其他親友的錢），加上她開給伊沒有兌現的利息，總計是39
    08萬元，但利息從95年12月就沒有正常付息。伊之所以相信
    黃貴貞有人脈做銀行代墊款業務，是因為黃貴貞的先生卯○
    ○是康和建設老闆的乾兒子等語（原審卷(五)第39、36至37頁
    ）。復有黃貴貞簽發、受款人各壬○○、顏復竹、許有河、
    黃玉墩、許瑞珠、黃翠霞、羅秀珍、呂翠敏、鍾升華、鍾鳳
    娥、鍾梁玉里之支票19紙在卷為憑（市調卷(一)第200至208頁
    ）。雖證人所述之友人，未提及黃玉墩其人，然參諸上開支
    票各記載之付款人所示，其支票總金額合計為2530萬元，核
    與證人上開證稱：伊朋友加起來是2530萬元等語相合，又上
    開證人前固稱：伊朋友鍾升華、鍾梁玉里、鍾鳳娥、呂翠敏
    、羅秀珍、黃翠霞、顏復竹、黃劉華玉、黃文龍、古玉芳、
    王秀絨和許有河共13人等語，顯係漏提黃玉墩其人。另觀諸
    付款人為壬○○、許瑞珠之4紙支票，其金額為2000萬、77
    萬4000元、88萬8700元、100萬元，合計總金額為2258萬270
    0元，又對照上開付款人為鍾升華、鍾梁玉里、鍾鳳娥、呂
    翠敏、羅秀珍、黃翠霞、黃玉墩、顏復竹、許有河之票據金
    額，合計為1650萬元，與上開所稱：伊朋友加起來是2530萬
    元等語比對，可知黃劉華玉、黃文龍、古玉芳、王秀絨等人
    之借款總額應為880萬元。再依上開證人所述：陸續總共借
    了3750萬元（包括其他親友的錢），加上她開給伊沒有兌現
    的利息，總計是3908萬元等語計算，經扣除上開13位友人投
    資之2530萬元部分，可知證人所稱：伊跟伊太太許瑞珠加起
    來是1378萬多元等語，應包括有沒有兌現之利息158萬元部
    分，實則證人壬○○、許瑞珠1人實際之借款金額總額應為
    1220萬元。從而，可知卷附票面金額為77萬4000元、80萬87
    00元之2紙支票（市調卷(一)第208頁），應係黃貴貞簽發作為
    支付利息之用。另票面金額2000萬、100萬元之2紙支票則係
    擔保黃劉華玉、黃文龍、古玉芳、王秀絨等人之借款總額88
    0萬元及壬○○與許瑞珠合計之借款總額1220萬元之用。
  證人子○○於原審證稱：伊於93年有透過林冠吾借錢給黃貴
    貞，林先生是伊的理財顧問，伊陸續有基金到期，他就跟伊
    說在國內有黃貴貞作銀行房屋貸款跟銀行配合的代書作業，
    伊聽不懂，林冠吾說黃貴貞代理這種案件已經很多且已經很
    多年很可靠，林冠吾說他已經觀察黃貴貞兩三年，所以林先
    生幫伊整理規劃到期的基金，湊了1100萬元的整數給黃貴貞
    ，林冠吾就拿黃貴貞的票來，伊要求開3張票，就是500萬、
    500萬、100萬，伊去銀行匯款，利息是一個月1分半，第一
    次先從本金先扣，之後按月匯到伊房貸帳戶。直到95年林冠
    吾常常很忙，找不到人，伊就跟林冠吾說伊的錢要拿回來，
    伊就發一封傳真給林冠吾及黃貴貞，黃貴貞就跟伊約在凱悅
    飯店見面，黃貴貞說伊可以直接跟她作，說給伊的利息是百
    分之1.8到2，若黃貴貞出國時，利息就找庚○○，黃貴貞說
    她跟很多銀行往來，不只一家，伊問房地產景氣不好，有無
    影響他們的業務，她說景氣不好她們的生意更好。除之前11
    00元萬以外，於95年還有借黃貴貞200萬元做短期，96年過
    年時跟黃貴貞說過年要用錢，所以有拿回50萬元，在那時一
    共借了1250萬元，之後黃貴貞付息不正常，但是黃貴貞說她
    家裡有事不方便，到96年3月份伊借黃貴貞320幾萬元，她開
    一張350萬元的票，之後4月伊聽說她跳票，300多萬元那筆
    是匯到加拿大，黃貴貞有給伊她加拿大的帳戶，她說會在臺
    灣還伊。200萬及320幾萬元的錢，黃貴貞說她有銀行推動房
    子的案子，問伊有沒有錢，伊說有，但只能借短期。利息在
    96年過年前後就沒有正常給付等語（原審卷(五)第34至35頁）
    。復有黃貴貞簽發、受款人為子○○之支票5紙在卷為憑（
    市調卷(一)第144至147頁）。
  證人丑○○於市調處證稱：89年間，黃貴貞透過己○○向伊
    遊說，其從事銀行代墊款業務，需要大量資金周轉，伊若借
    款給她，她會按月支付伊利息，伊即於89年間，分別以1次
    現金500萬元及1張第一銀行長泰分行支票、面額700萬元，
    在黃貴貞住處交給她，另於94年間亦有2次分別匯款100萬及
    300萬元至黃貴貞帳戶，黃貴貞收到錢後，會開立1年期的個
    人支票作為擔保，支票到期後再由黃貴貞開立個人支票換票
    ，利息則為每月單利2%，但95年2月起即遲付利息，至96年1
    月起即未正常付息，目前伊總共借款給黃貴貞1500萬元（第
    6149號他卷第121頁）。復有黃貴貞簽發之支票4紙附卷可參
    （市調卷(一)第156頁）。
  證人地○○於市調處證稱：93年間，黃貴貞向伊遊說，其從
    事銀行代墊款業務，需要大量資金周轉，若伊借款給她，她
    會按月支付伊利息，利息為每月單利2%，但95年12月起即未
    正常支付利息，目前伊總共借款給黃貴貞2625萬5200元等語
    （第6149號偵卷第43、68頁）。復有黃貴貞簽發之支票8紙
    在卷為憑（市調卷(一)第157至159、164頁）。
  證人宇○○於市調站證稱：94年底，伊從以前的同事地○○
    那裡知道黃貴貞因從事銀行代墊款，需要資金周轉，可借給
    她並每月收取固定的利息，伊除在台灣匯款至黃貴貞於中國
    信託商業銀行安和分行帳戶，也曾透過香港的銀行帳戶匯款
    至黃貴貞指定的香港銀行帳戶借款給她，黃貴貞嗣開立個人
    支票作為擔保，她支付給伊的利息是每月1.5%，係黃貴貞每
    月匯款至鐘惠貞帳戶後，再由地○○轉給伊，目前伊總共借
    款黃貴貞1億200萬元，陳強華、黃郁芳聯名之香港渣打銀行
    帳戶於95年11月16日、11月21日收到的美金50萬元、30萬元
    ，即係依匯給黃貴貞的款項（第18970號偵卷(二)第364至365
    頁）。復有外匯明細及黃貴貞簽發、受款人為宇○○之支票
    14紙在卷足稽（第18970號偵卷(二)第367至369頁，市調卷(一)
    第160至163頁）。
  證人癸○○於偵查時證稱：93、94年間黃貴貞說她在做銀行
    代墊款，需要幾百萬、幾千萬，拜託伊幫忙調錢，目前黃貴
    貞還欠伊300萬元，是96年1月，黃貴貞說急用錢，說要做什
    麼案子，還差一點錢，伊就請會計匯300萬元到黃貴貞個人
    帳戶，黃貴貞也有開票給伊，並約定要給伊3%利息，但也沒
    有給（第18970號偵卷(二)第257至258頁）。復有黃貴貞簽發
    、金額323萬1000元之支票1紙在卷可參（第18970號偵卷卷
    (二)第318頁）。
  證人戊○○於市調處證稱：88年間起，黃貴貞向伊遊說，其
    從事銀行代墊款業務，需要大量資金週轉，伊若借款給她，
    她會按月支付伊利息，一開始利息為月息2.5%，後來利息降
    至每月單利2%，95年11、12月起黃貴貞即未正常支付利息，
    目前伊總共借款給黃貴貞400萬元等語（第6149號他卷第149
    頁）。復有黃貴貞簽發之支票2紙在卷足憑（市調卷(一)第180
    頁）。
  證人天○○於市調處證稱：94年底黃貴貞向伊遊說，其從事
    銀行代墊款業務，需要大量資金週轉，若伊借錢給她，她會
    按月支付伊利息。黃貴貞支付伊利息為每月2%，95年底即未
    正常付息，目前伊總共借款給黃貴貞650萬元等語（第6149
    號他卷第26頁）。復有黃貴貞簽發、收款人天○○之支票2
    紙在卷為據（市調卷(一)第181頁）。
  證人宙○○於市調處證稱：92年6、7月間，黃貴貞向伊表示
    ，她個人與銀行做金融投資，而且操作績效不錯，遊說伊可
    以投入資金，由她代為操作。伊投入的資金計700萬。利息
    部分，若是投資100萬元就會收到2萬5000元，最後一次拿到
    的利息是96年2月份之利息，96年3月後黃貴貞即成為銀行拒
    絕往來戶等語（第6149號他卷第124頁）。復有黃貴貞簽發
    之支票2紙在卷可憑（市調卷(一)第188頁）。
  證人寅○○於市調處證稱：88年間，黃貴貞表示她從事銀行
    代墊款業務，利潤很好，鼓吹伊可以借款給她，目前伊總共
    借款給黃貴貞的本金為9980萬元，衍生出的利息為594萬元
    等語（第6149號他卷第154頁）；於偵查時證稱：黃貴貞她
    在當代書，說朋友要借錢做抵押，後來黃貴貞又說自己在做
    銀行代墊款，黃貴貞先介紹伊抵押100多萬元的房子2分利，
    本金有收回，再來代墊款從100多萬元開始增加，利息也是2
    分利，利息付到95年12月底，投資銀行代墊款部分是9980萬
    元等語（第18970號偵卷(二)第252至253頁）；於原審證稱：
    黃貴貞有跟伊說她是在做銀行代墊款業務，她有要求伊提供
    資金等語（原審卷(四)第31頁）。復有黃貴貞簽發、收款人寅
    ○○之本金支票11紙、利息支票6紙在卷足稽（市調卷(一)第
    194至199頁）。
  證人梁偉中於偵查時證稱：伊知道黃貴貞有向不特定人借錢
    ，並按月給付利息，伊是92年6月左右進公司，伊聽到黃貴
    貞跟別人聊天時提到這是代墊款業務，伊知道寅○○就是其
    中一個等語（第18970號偵卷(一)第106頁）。
  綜上，其餘非由被告卯○○、庚○○介紹而投入資金之如附
    表所示被害人之投資情形，足堪認定。
  2.其餘附表所示之被害人，雖非被告卯○○直接介紹而借款，
    然觀諸：
  證人己○○於偵查證稱：伊於95年要換票時，卯○○就積極
    介入，卯○○說伊若不把票拿回去換，就要叫人來抓伊小孩
    等語（第18970號偵卷(二)第517頁）；於原審證稱：88年剛認
    識黃貴貞時，黃貴貞介紹1個高工局副局長與伊認識，黃貴
    貞說那位副局長有5個小孩，其中又3、4個都去國外念書、
    買房子，都是她幫忙的，之後伊與黃貴貞、該名高工局副局
    長一起到國外玩，都是玩豪華團，每人要5、6萬，當時去的
    人都有跟黃貴貞在作銀行代墊款業務。伊認識黃貴貞之後沒
    多久就認識卯○○，89年就開始一起去國外旅遊，伊在92年
    進山意公司以前，卯○○並未叫伊投資黃貴貞之銀行代墊款
    業務，亦未就要匯多少金額，利息如何計算等事項與其討論
    過，但出去玩或是吃飯時，卯○○會說，黃貴貞這個行業很
    特殊，要保護她，不能曝光，跟黃貴貞好好合作。卯○○說
    黃貴貞業務量這麼大，金額這麼高，又有四個小孩，所以不
    要讓黃貴貞曝光，怕他被綁架之類，後來才會衍生由伊等替
    黃貴貞開票，不要讓她的票在外流通。一開始伊等都是跟黃
    貴貞談代墊的業務，但是從95年開始卯○○一直有介入，甚
    至伊去公司找黃貴貞要問他為何票改了，利息都不給，卯○
    ○把伊擋在外面，跟伊說現在銀行利息都不下來，所以沒有
    利息，不讓伊跟黃貴貞見面。伊的認知上，卯○○都知道，
    因為卯○○一直跟別人說他老婆做代墊業務很賺錢。95年3
    、4月晚上大約7點，卯○○打電話找戌○○，一直用三字經
    問候其全家人，戌○○受不了，就將手機交伊接聽，卯○○
    第一句就開始罵，說為什麼戌○○最近這幾個月一直在過票
    ，意思是一直拿回資金，其說沒有，只是短期而已，卯○○
    就罵一堆，還說如果其繼續這樣做的話，就要派人來抓其小
    孩，他還要到其內湖父母的家找他們，對他們不利，並在電
    話中一直說，從95年來他就覺得怪怪的，伊為何沒有繼續找
    資金，一直想與伊談談。那天晚上電話一直打，打了7、8通
    ，卯○○跟黃貴貞輪流打，第2通以後由伊接聽，他們希望
    當天晚上其可以把票拿回去全部往後延，黃貴貞一直哭哭啼
    啼的說伊等要把她當成工具，要好好配合，幫忙調資金，為
    何要讓卯○○介入，卯○○用臺語說「黃家倒你們林家1、2
    億是剛剛好而已」等語（原審卷(二)第207、209至212頁）。
  證人戌○○於原審證稱：伊與己○○常跟黃貴貞、卯○○去
    玩，玩的時候，卯○○會說黃貴貞很會賺錢，要保護她，股
    東的資金要集合在一起，大家一起作。伊看在卯○○介紹其
    買房子的好意，且很多金主有跟黃貴貞在作代墊款業務，陳
    進祥也是因為卯○○的介紹而借1000萬元給黃貴貞，是陳進
    祥90年幫伊裝潢房子時說的，沒講到利息，另外黃祁維在成
    為山意公司股東後，於閒聊中也有提到其因卯○○介紹而借
    錢給黃貴貞，多次去玩都有金主共遊，才相信黃貴貞。到94
    年底時，因有些金主跟黃貴貞說好要拿回本金，但黃貴貞沒
    有如預期歸還，一直拖到95年3到5月也都沒有還，95年8月
    卯○○打電話來恐嚇伊與己○○，第一通是伊接聽，卯○○
    說伊與己○○不能一直軋支票，三字經就罵出來，第二通之
    後都是己○○接的，己○○說卯○○在電話裡說，不能一直
    兌現，因為他們也有資金要回去，萬一耽誤他們那邊的運作
    ，他就要抓伊的小孩，還要去內湖那邊恐嚇伊父母等語（原
    審卷(三)第11至12、15、18頁）。
  證人朱金菊於原審證稱：山意公司辦員工旅遊時有邀請伊參
    加，不但有員工，還有金主，包括高公局副局長太太、陳進
    祥及他的小孩等，伊有請教高公局副局長太太，她說她跟黃
    貴貞作很久，她們家小孩都是黃貴貞幫忙養大的，所以她很
    感激黃貴貞，伊自日本回來後，庚○○說黃貴貞的保險箱被
    偷，裡面有押金1200萬元，伊認為有這麼多人都參與，黃貴
    貞的公司也確實有押標金，還可以招待這麼多人去旅遊，就
    相信黃貴貞。95年11月或12月，卯○○要介紹伊加入他的扶
    輪社，說那裡面都是有錢人，伊只要跟那些人說伊跟黃貴貞
    作銀行業務，再找個5000萬元應該沒有問題，當時黃貴貞也
    在場。伊自96年3月開始才與卯○○接觸，從95年12月到96
    年1月，黃貴貞說因為力霸案，資金不好週轉，即不再償還
    本金及支付利息，之後都是卯○○與伊協商，卯○○2、3天
    即約伊見面，其中有一次他說他跟黃貴貞剛從銀行回來，有
    8家銀行在作，幫伊與其他人分6組，要伊等作6家銀行，另
    外2家留給黃貴貞作，要伊等不要抽資金，繼續作，因為己
    ○○他們抽資金，要伊等將分組之銀行額度作滿，如果沒有
    作滿，要付5%違約金，而卷附「投資金額協商回金計劃表」
    （原審卷(三)第19頁），上面的金額就是出資人的本金，卯○
    ○說1家分行有2億元的金額在作，所以每1組分2億，有寫在
    黑板上，該張是卯○○給的，上面有寫「本作業費為山意資
    融有限公司」，當時卯○○說本來是黃貴貞1個人在作及分
    配，以後用山意資融公司來作，所以要收8%的平臺費，內容
    不是經過大家討論，而是分配好後才拿到，有到人都有拿到
    這張表等語（原審卷(三)第5至6、8、11頁）。
  證人楊佳穎於原審證稱：伊並未看到黃貴貞與卯○○實際上
    在作什麼，但去應徵時是卯○○面試，卯○○有說他太太在
    作銀行代墊款業務，很會賺錢，有介紹說黃貴貞是他太太，
    卯○○知道伊有放錢給黃貴貞，因為卯○○有一次說，他知
    道伊作了一個大膽的決定，是正確的，應該是在96年1、2月
    之前的事，當時公司在開會，林少夫、卓俊宏都在，還有另
    外一次卯○○說伊已經從黃貴貞那邊有額外收入，不再調伊
    薪水。後來因為黃貴貞資金轉不過來，很多債權人到公司，
    卯○○出面斡旋，叫黃貴貞把資金透明化，所以一開始協商
    回金計劃表表格係伊製作，協商回金計劃表上的分類是卯○
    ○要伊作的，卯○○說黃貴貞有8家銀行，就分成6組，2家
    留著黃貴貞自己作，其他給債權人作，表上的人名及金額是
    黃貴貞提供的，協商的比例分配及分組都是卯○○主導，同
    組的人都是認識的，年年有餘這組是卯○○的朋友，因為這
    組人後來有到公司，所以認識，他們來都是找卯○○，從他
    們談話過程，知道他們是朋友，例如鍾佩君、吳顯明、高學
    士有說他們是認識卯○○，才將錢放給黃貴貞，資金分析表
    原本是伊製作，但後來伊忙於跑銀行，改由卯○○及林少夫
    作，之後製作情形不清楚等語（原審卷(三)卷第23至24、28、
    110至112頁）。雖證人楊佳穎於原審有稱：伊沒有看過卯○
    ○介紹或慫恿他人提供資金給黃貴貞做銀行代墊款業務云云
    （原審卷(三)第113頁），惟衡以：楊佳穎係透過庚○○之介
    紹而投入資金，而被告卯○○復有針對楊佳穎投入資金一事
    予以贊揚，縱楊佳穎未親見被告卯○○介紹或慫恿他人提供
    資金云云，仍未能斷定被告卯○○未與其他投資者接觸，自
    不足為有利被告卯○○之認定。
  證人壬○○於原審證稱：伊並未找卯○○換過票，但伊友人
    鍾振章在95年間有與卯○○約在新屋交流道旁之麥當勞，當
    天伊沒有去，因鍾振章與卯○○雙方互不認識，伊以電話與
    雙方確認二人已到麥當勞，且均係本人，才讓他們換票，鍾
    振章換回來的票伊並未背書，但伊打電話給卯○○問說開給
    鍾梁玉里的300萬元票（即鍾振章之債權）已經到期了，什
    麼時候可以給錢，卯○○說銀行這幾天要撥款，叫伊先開個
    人支票給鍾梁玉里，伊覺得不對，並沒有開。96年3月間，
    伊與朱金菊、丁○○、地○○等金主在山意公司會議室，當
    時卯○○、黃貴貞都在場，之後協商過好幾次，黃貴貞有時
    在，有時不在，卯○○幫伊等分組，伊被分到平安自在組，
    卯○○及黃貴貞都有說有8個分行，按照金額大小分組，卯
    ○○有給伊1張協商回金計劃表，目的是錢要如何拿回去，
    黃貴貞說她跟銀行簽約到98年底，卯○○說讓黃貴貞作太辛
    苦，山意資融公司的執照已經下來，就用山意資融公司繼續
    跟銀行作，當時在打那張表時，卯○○說因為這很專業，所
    以要拿8%給黃貴貞作平臺管理費用，卯○○當場跟大家說希
    望以後照這樣作，本金不要拿，繼續作到98年底，當時是在
    山意公司會議室，有朱金菊、丁○○、地○○及伊在場，分
    組是因為卯○○及黃貴貞都說有八個銀行，按照金額分大小
    組。因為卯○○與伊等討論過很多次，每次討論完又把上次
    的否決掉，伊覺得沒有意義，所以該張協商回金計劃表並未
    保留，後來也沒有付百分之八的管理費，因為卯○○說的都
    沒有實施等語（原審卷(五)第38、40頁）。
  證人亥○○於原審證稱：95年8月間，因為戌○○拿走1張10
    00萬元的票，說要改日期，改完日期黃貴貞就避不見面，伊
    打電話給庚○○，跟卯○○約在君悅飯店見面，見面後卯○
    ○說沒有問題，會讓票兌現，當時伊向卯○○說，這張票的
    錢是伊借來的，不要讓往生的父親死不瞑目，請卯○○把票
    期改回來，卯○○說不可能改，利息都算給戌○○了等語（
    原審卷(四)第36至37頁）。
  證人林少夫於本院前審證稱：伊於95年6月左右開始在山意
    建設公司工作，直到96年公司結束，大約3、4月左右，工作
    內容是建築設計、土地開發評估。現金流量投資資金分析表
    ，伊有參與製作，約是96年3月左右，因為發生黃貴貞事件
    ，卯○○不會製作，他請伊代為輸入這些資金分析表，在他
    口述表格製作方式，伊一邊製作，伊製作時黃貴貞基本上不
    在場，她在她的辦公室裡面，偶爾卯○○不清楚的時候，她
    才出來作說明，這些數字是卯○○去問黃貴貞跟債權人的，
    做好後，卯○○有拿去黃貴貞的獨立辦公室裡面討論，伊不
    知道這個表後來有沒有實施等語（二審卷(二)第227至228頁）
    。
  依上開證人之陳述，可知被告卯○○有與同案被告黃貴貞邀
    請出資人及欲介紹之對象出遊，製造出資人及欲介紹之對象
    相處之機會，藉由出資人宣揚提供資金予同案被告黃貴貞將
    有豐厚利潤之訊息，被告卯○○更利用前述旅遊，各式聚會
    、山意公司及山意建設公司之辦公處所（均在臺北市○○路
    101號1樓）等與上開證人接觸之機會，宣稱黃貴貞很會賺錢
    ，或對證人午○○之投資行為表示讚許之意，或以黃貴貞行
    業特殊，需要保護等言論，製造黃貴貞之業務量極大，利潤
    穩定，覬覦者及意欲投資者不絕之假象，甚至介紹證人朱金
    菊加入社團，擴大社交範圍，以便覓得資金來源等各種說詞
    ，接續鼓吹上開證人繼續提供資金予黃貴貞，且於資金出現
    缺口，無法給付高額利息時，復以銀行未撥款，致無法給付
    利息為由，或以假意協商製作協商回金計劃表之方法，藉故
    拖延給付利息或本金之期限，甚至質問證人己○○為何持續
    提示支票，強勢阻止證人己○○取回資金，甚至編造銀行即
    將撥款之謊言，要求證人壬○○先簽發個人支票為擔保，企
    圖移轉清償責任予他人。被告卯○○雖否認犯行，辯稱：係
    至96年2月始知黃貴貞以從事銀行代墊款業務為名目吸收資
    金云云，然由上開被告卯○○介入之程度觀之，衡情當非僅
    係單純協助黃貴貞處理善後而已，益徵被告卯○○上開所辯
    ，僅係事後卸責之詞，不足採信。
  至於證人梁偉中證稱：黃貴貞沒有叫伊借錢給她去做代墊款
    ，卯○○也沒有叫伊借錢給黃貴貞等語（原審卷(二)第299頁
    ），然衡以證人梁偉中並非本件如附表所示之被害人，是縱
    被告卯○○未要求梁偉中借錢予黃貴貞之事，仍不能認定被
    告卯○○對於附表所示被害人之投入資金情形，均無參與，
    自亦不足為有利被告卯○○之認定。
  3.雖非被告庚○○直接介紹投資，然被告庚○○於92年9月起
    至96年5月間，因受黃貴貞之邀，出任山意公司總務一職，
    除接續介紹親友投入資金外，並兼負初期利息支付事宜等情
    ，業據：
  證人壬○○於偵查時證稱：伊跟庚○○有接觸，有時黃貴貞
    會請庚○○轉錢給伊，因為伊把錢匯給黃貴貞後，要找黃貴
    貞拿票，剛好黃貴貞不在，會叫伊去找庚○○拿，或是利息
    慢給伊，黃貴貞就會請庚○○轉給伊等語（第18970號偵卷
    (二)第292頁）；於原審證稱：黃貴貞不在時，她會叫伊去跟
    庚○○拿，她把票放在庚○○那裡等語（原審卷(五)第37頁）
    。
  證人丁○○於原審證稱：除黃貴貞外，亦有透過庚○○傳達
    訊息等語（原審卷(二)第115頁）。
  證人乙○○於偵查時證稱：利息有時是庚○○匯的，因為有
    時付利息時間到了，黃貴貞要伊去跟庚○○講等語（第1897
    0號偵卷(二)第274頁）；原審證稱：黃貴貞會跟伊說叫庚○○
    來匯款等語（原審卷(二)第122頁反面）。
  證人地○○於市調處證稱：如果黃貴貞出國，黃貴貞會事先
    開好支票由秘書庚○○負責交予借款人等語（第6149號他卷
    第69頁）。
  證人子○○於原審證稱：伊跟黃貴貞說她出國時利息怎麼辦
    ，黃貴貞說可以找庚○○，當時庚○○也在等語（原審卷(五)
    第34頁）。
  對照庚○○於原審以證人身分證稱：山意公司實際有做的只
    有室內設計，伊沒有實際看過黃貴貞作代墊款業務。伊有聽
    黃貴貞說子○○的利息要分開匯2個帳戶，黃貴貞說她不清
    楚，所以要伊在場，黃貴貞希望子○○親自跟伊說他的帳戶
    ，至於金額黃貴貞每月都會跟伊說，因為每個人的金額不一
    樣等語（原審卷(二)第298頁反面，原審卷(五)第35頁反面）。
    顯見被告庚○○於91年間起，即明知山意公司並無從事銀行
    代墊款業務，且未親眼看過黃貴貞確實從事代墊款業務，卻
    仍協助黃貴貞處理利息給付、交付票據之事宜等與山意公司
    業務無關之事務，因認被告庚○○辯稱：僅單純係黃貴貞指
    示處理云云，當與常理未合。
  綜上，因認庚○○自91年間起，除上開主動介紹投資人部分
    外，對其餘未主動介紹之部分，亦兼有協助處理利息、交付
    票據等相關資金事宜之情形。
三、綜上，被告卯○○、庚○○上揭辯解，應係卸責之詞，委無
    足採。被告卯○○、庚○○分於自88年起、91年起，對外佯
    以黃貴貞從事代墊款，獲利豐厚，可賺取高額利息為由，致
    向如附表所示之人誤信投資無風險且可獲高利而陸續借款予
    黃貴貞，及被告卯○○上揭誘使林春娩借款加幣150萬元、
    台幣2000萬元等之犯行，均事證明確，足堪認定，均應依法
    論科。
參、新舊法比較
一、被告卯○○、庚○○行為後，刑法業經修正，並自95年7月1
    日生效施行，有關本件情形：
  (一)修正後刑法第28條雖將「實施」修正為「實行」。其中「實
    施」一語，涵蓋陰謀、預備、著手及實行之概念在內，其範
    圍較廣；而「實行」則著重於直接從事構成犯罪事實之行為
    ，其範圍較狹，是修正後刑法共同正犯之範圍已有限縮，共
    同正犯之範圍既因此而有變動，自屬犯罪後法律有變更，而
    非僅屬純文字修正，經比較結果，以修正後刑法有利於被告
    2人。
  (二)修正後刑法已刪除第340條常業詐欺罪之規定，而修正前該
    條常業詐欺罪，其法定本刑為1年以上7年以下有期徒刑，刑
    法修正後，因常業犯已經刪除，應將被告2人所犯詐欺罪分
    論併罰，則依詐欺對象多達50、60之人，其合併計算刑期之
    結果當較原常業犯之法定刑為重，經比較後應適用修正前之
    規定有利於被告2人。
  (三)刑法第339條第1項之詐欺取財罪，有科處罰金刑之規定，因
    刑法第33條第5款業經修正，罰金最低額由銀元1元提高為新
    台幣1000元以上，並以百元為單位，經新、舊法比較，應以
    行為時之刑法第33條第5款規定有利於被告2人。
  (四)刑法第51條第5款宣告多數有期徒刑定執行刑，原規定最長
    不得逾20年，經修正為有期徒刑定執行刑最長不得逾30年，
    自應以修正前之規定較有利於被告2人。
  (五)本件綜合上揭新舊刑法比較之結果，並本於統一性及整體性
    原則，修正前之刑法較有利於被告2人，爰就修法前之詐欺
    犯行，一體適用修正前之刑法。
肆、論罪部分：
一、卯○○未實際繳納股款部分：
  (一)按公司法第7條於90年11月12日修正，已將公司之設立登記
    ，由中央主管機關或委託地方主管機關審核，改為公司申請
    設立之資本額，應先經會計師查核簽證，其辦法，由中央主
    管機關定之。隨於91年3月6日訂定「公司申請登記資本額查
    核辦法」，其中第2條規定，公司申請設立登記，應檢送設
    立實收資本額基準日經會計師查核簽證之資產負債表；第8
    條第2項規定，會計師對應行查核事項，應備具工作底稿，
    主管機關得隨時調閱之；第9條第2項規定，會計師查核公司
    之資本額，如發現有虛偽情事者，應拒絕簽證，並刪除修正
    前公司法第412條第2項關於主管機關對有限公司設立登記申
    請資料之派員檢查之規定，復將第9條第4項修正為公司之設
    立登記事項有偽造、變造文書，經裁判確定後，由檢察機關
    通知中央主管機關撤銷或廢止其登記。至於修正後公司法第
    388條規定，主管機關對於公司登記之申請，認為有違反本
    法或不合法定程式者，應令其改正，非俟改正合法後，不予
    登記」，然僅形式上審查其是否「違反本法」或「不合法定
    程式」而已，不再為實質之審查。則行為人於公司法修正後
    辦理公司登記事項，如有明知為不實之事項，而使公務員登
    載於職務上所掌之公文書，足以生損害於公眾或他人者，即
    有刑法第214條之適用（最高法院96年度第5次刑事庭會議可
    資參照）。次按資產負債表屬財務報表，商業會計法第28條
    定有明文；又財務報表，依其記載之內容及其製作之目的，
    亦屬文書之一種，凡商業負責人、主辦及經辦會計人員或依
    法受託代他人處理會計事務之人員，明知股東未實際繳足股
    款，而係不詳資金來源，以取得繳足股款之存款證明，並製
    作不實資產負債表，顯係利用不正當方法，致使財務報表發
    生不實之結果，即該當於同法第71條第5款之罪。
  (二)核被告卯○○所為，係犯公司法第9條第1項之罪、刑法第21
    4條之罪及商業會計法第71條第5款之罪。又被告就上揭犯行
    ，與黃貴貞間有犯意之聯絡，行為之分擔，均應論以共同正
    犯。被告利用不知情之午○○、會計師劉昇昌及事務所人員
    為前開違反公司法之犯行，為間接正犯。又上開違反商業會
    計法部分，起訴事實既已有論及，雖檢察官起訴法條漏引該
    條，仍為起訴效力所及。被告所犯上揭3罪間，為一行為觸
    犯數罪名之想像競合犯，均應從一重之公司法第9條第1項規
    定處斷。
二、卯○○對外吸收借款部分
  (一)如附表所示各被害人及林春娩之借款時間，其在88年以後至
    95年7月1日前之部分：
  1.按刑法上所謂常業犯，指反覆以同種類行為為目的之社會活
    動之職業性犯罪而言，至於犯罪所得之多寡，是否恃此犯罪
    為唯一之謀生職業，則非所問，縱令兼有其他職業，仍無礙
    於該常業犯罪之成立（參看最高法院85年臺上字第510號判
    例）。查被告卯○○對外佯以黃貴貞從事銀行代墊款獲利豐
    厚為由，邀約被害人投入大量資金，既無實際無從事銀行代
    墊款業務，目的乃詐取被害人之金錢，依被告實施犯罪之手
    段、時間、被害人數、及詐得之金額所示，顯屬反覆以同種
    類行為為目的之社會活動之職業性犯罪，自屬常業犯無疑。
  2.核被告卯○○所為，係犯修正前刑法第340條之常業詐欺罪
    。公訴人起訴法條認係論以被告係犯刑法第339條第1項之罪
    云云，容有未洽，惟此社會基本事實同一，應予變更。
  (二)如附表所示各被害人、同一被害人而言，其借款時間而言，
    在95年7月1日以後之部分：按刑事法若干犯罪行為態樣，本
    質上原具有反覆、延續實行之特徵，立法時既予特別歸類，
    定為犯罪構成要件之行為要素，則行為人基於單一之犯意，
    在密切接近之一定時、地持續實行之複次行為，倘依社會通
    念，於客觀上認為符合一個反覆、延續性之行為觀念者，於
    刑法評價上，即應僅成立一罪，俾免有重複評價、刑度超過
    罪責與不法內涵之疑慮，學理上所稱「集合犯」之職業性、
    營業性或收集性等具有重複特質之犯罪均屬之，例如經營、
    從事業務、收集、販賣、製造、散布等行為概念者是。是本
    件被告卯○○於95年7月1日以後所為之吸收借款行為，因其
    犯行在性質上具有反覆性，在行為概念上，縱有多次吸收借
    款之行為，仍應評價認係包括一罪之集合犯，均應論以刑法
    第339條第1項詐欺取財一罪。
  (三)被告卯○○所犯上開修正前刑法第340條之常業詐欺罪、刑
    法第339條第1項詐欺取財一罪，犯意個別，應予分論併罰（
    至於公訴人認卯○○所為，另涉犯銀行法第29條第1項、第
    125條第1項之非銀行經營收受存款業務罪嫌部分，詳如下述
    不另為無罪諭知部分）。
  (四)被告卯○○（自88年起）與黃貴貞、庚○○（自91年9月間
    起）、己○○及戌○○（自89年起）、朱金菊（自93年間起
    ）等人就上開犯行，有犯意之聯絡，行為之分擔，應論以共
    同正犯。
  (五)至於被告卯○○詐騙林春娩部分，雖未據檢察官起訴，然此
    部分之犯罪事實與起訴部分，有實質上一罪關係，為起訴之
    效力所及，本院自應併予審究。
三、庚○○對外吸收借款部分：
  (一)如附表所示各被害人之借款時間，其在92、93年間以後至95
    年7月1日前之部分：
  1.按刑法上所謂常業犯，指反覆以同種類行為為目的之社會活
    動之職業性犯罪而言，至於犯罪所得之多寡，是否恃此犯罪
    為唯一之謀生職業，則非所問，縱令兼有其他職業，仍無礙
    於該常業犯罪之成立（參看最高法院85年臺上字第510號判
    例）。查被告庚○○、黃貴貞等人對外佯以黃貴貞從事銀行
    代墊款獲利豐厚為由，邀約被害人投入大量資金，既無實際
    無從事銀行代墊款業務，目的乃詐取被害人之金錢，依被告
    實施犯罪之手段、時間、被害人數、及詐得之金額所示，顯
    屬反覆以同種類行為為目的之社會活動之職業性犯罪，自屬
    常業犯無疑。
  2.核被告庚○○此部分所為，係犯修正前刑法第340條之常業
    詐欺罪。
  (二)如附表所示各被害人、同一被害人而言，其借款時間而言，
    在95年7月1日以後之部分：按刑事法若干犯罪行為態樣，本
    質上原具有反覆、延續實行之特徵，立法時既予特別歸類，
    定為犯罪構成要件之行為要素，則行為人基於單一之犯意，
    在密切接近之一定時、地持續實行之複次行為，倘依社會通
    念，於客觀上認為符合一個反覆、延續性之行為觀念者，於
    刑法評價上，即應僅成立一罪，俾免有重複評價、刑度超過
    罪責與不法內涵之疑慮，學理上所稱「集合犯」之職業性、
    營業性或收集性等具有重複特質之犯罪均屬之，例如經營、
    從事業務、收集、販賣、製造、散布等行為概念者是。是本
    件被告卯○○於95年7月1日以後所為之吸收借款行為，因其
    犯行在性質上具有反覆性，在行為概念上，縱有多次吸收借
    款之行為，仍應評價認係包括一罪之集合犯，均應論以刑法
    第339條第1項詐欺取財一罪。
  (三)上開修正前刑法第340條之常業詐欺罪、刑法第339條第1項
    詐欺取財一罪，犯意個別，應予分論併罰。
  (四)庚○○（自91、92年間起）與卯○○（自88年起）、黃貴貞
    、己○○及戌○○（自89年起）、朱金菊（自93年間起）等
    人就上開犯行，有犯意之聯絡，行為之分擔，應論以共同正
    犯。
  (五)公訴人雖認庚○○上開所為，係犯銀行法第29條第1項、第
    125條第1項之非銀行經營收受存款業務罪嫌云云。經查：
  1.按上訴人行為時銀行法第125條第1項之罪，以非銀行而經營
    收受存款、受託經理信託資金、公眾財產，或辦理國內外匯
    兌業務為要件。所謂收受存款，依同法第5條之1規定，係指
    向不特定之多數人收受款項、或吸收資金，並約定返還本金
    或給付相當或高於本金之行為而言。換言之，必其之取得款
    項、吸收資金，係出於合法方法，但因經營收受存款、吸收
    資金業務未經依法核准、許可為非法者，始成立違反非銀行
    不得經營收受存款業務罪；如果行為人之取得款項，自始係
    基於不法原因如詐欺行為時，因其並無「返還本金或給付相
    當或高於本金」之意思，縱有給付利息之約定，亦僅為詐取
    財物之方法而已，即非所謂之「收受存款」，而應逕以詐欺
    罪論處，並無成立銀行法第125條第1項之罪之餘地（最高法
    院86年度台上字第7529號、97年度台上字第4934號、99年度
    台上字第4128號判決意旨可參）。
  2.觀諸庚○○於原審以證人身分證稱：山意公司實際有做的只
    有室內設計，伊沒有實際看過黃貴貞作代墊款業務，有時黃
    貴貞早上還沒到公司時，伊有打電話給她，她說她要去好幾
    家銀行，不會這麼早進公司。山意公司跟山意建設公司無人
    幫黃貴貞處理代墊款業務，應該都是黃貴貞獨立作業等語（
    原審卷(二)第298至299頁），可知被告庚○○確未親見黃貴貞
    有從事銀行代墊款業務。何況，公訴人於起訴書亦載明「卯
    ○○與黃貴貞2人明知並未從事銀行代墊款、資金證明業務
    ，竟共同基於意圖為自己不法所有之犯意聯絡，對外佯稱從
    事銀行代墊款、資金證明業務」，顯然公訴人亦認定被告卯
    ○○、黃貴貞確實沒有從事銀行代墊款、資金證明之業務，
    故堪認被告卯○○、庚○○與黃貴貞所吸收之資金，確非從
    事銀行法所規範之銀行業務。
  3.此外，復無其他具體事證足認自如附表所示被害人所收取之
    資金果有用於銀行代墊款業務上。從而，被告卯○○、庚○
    ○對外佯以黃貴貞從事銀行代墊款業務，獲利豐厚之說法，
    既旨在使如附表所示之被害人誤信資金回收無虞，另交付黃
    貴貞簽發同額支票擔保借款取信被害人，票據到期後再續以
    換票方式拖延還款期限，並以高額利息誘騙被害人持續投入
    資金等情，應僅係詐術之行使，尚難認被告庚○○介紹、遊
    說被害人借款予黃貴貞之行為，係屬銀行法所稱之「收受存
    款」行為。既無證據足認所取得之資金確有用於銀行代墊款
    業務，自難認係屬銀行法所規範之「收受存款」，惟基本事
    實同一，爰均變更起訴法條。
丙、實體部分（無罪、不另為無罪部分）：
一、公訴意旨另以：
  (一)黃貴貞、被告卯○○應知悉公司應收之款項，股東應實際繳
    納，不得以申請文件表明收足，仍基於違反公司法之犯意，
    於95年3月間山意建設公司辦理發行新股時，先於95年3月10
    日將山意建公司新行發股300萬股所須所收足之3000萬元存
    入山意建設公司於寶華商業銀行大安分行000000000000帳戶
    ，以取得發行新股時所須備置以供主管機關審核之資金證明
    ，並作成不實之山意建設公司股東繳納股款明細表，再檢同
    上開帳戶存摺及不實之股東繳納股款明細表等申請文件表明
    收足，委請不知情之日正聯合會計師事務人員以之作為應收
    股款之存款證明，旋即於95年3月14日將相關款項轉出。該
    次股款未實際繳納，且製作內容不實之申請文件表明收足，
    持向臺北市政府辦理登記，使公務員登載於其職務上所掌之
    公司登記事項卡之公文書，足以生損害於臺北市政府對公司
    管理之正確性，因認卯○○涉犯刑法第214條使公務員登載
    不實、公司法第9條第1項之罪嫌云云
  (二)被告卯○○上揭對外佯以黃貴貞從事銀行代墊款，獲利豐厚
    為由，而招攬如附表所示之人投入資金部分，另涉銀行法第
    125條第1項後段之罪嫌云云。
二、按犯罪事實應依證據認定之，無證據不得認定其犯罪事實，
    刑事訴訟法第154條第2項定有明文。而所謂證據，係指足以
    證明被告確有犯罪行為之積極證據而言，該項證據須適於為
    被告犯罪之證明者，始得採為斷罪之資料。又按認定犯罪事
    實所憑之證據，必須達於一般人均可得確信其為真實之程度
    ，而無合理之懷疑存在時，始得據為被告有罪之認定，倘若
    犯罪事實之證明尚未達此一程度，仍有合理之懷疑存在，則
    應為被告有利之推定，仍不能遽為被告有罪之判斷，此亦為
    刑事訴訟法第154條犯罪事實應依證據認定之證據裁判原則
    ，及因保障被告人權無罪推定原則之所在（最高法院76年度
    臺上字第4986號判例、91年度臺上字第39號刑事判決意旨可
    參）。又按銀行法第125條第1項之罪，以非銀行而經營收受
    存款、受託經理信託資金、公眾財產，或辦理國內外匯兌業
    務為要件。所謂收受存款，依同法第五條之一規定，係指向
    不特定之多數人收受款項、或吸收資金，並約定返還本金或
    給付相當或高於本金之行為而言。換言之，必其之取得款項
    、吸收資金，係出於合法方法，但因經營收受存款、吸收資
    金業務未經依法核准、許可為非法者，始成立違反非銀行不
    得經營收受存款業務罪；如果行為人之取得款項，自始係基
    於不法原因如詐欺行為時，因其並無「返還本金或給付相當
    或高於本金」之意思，縱有給付利息之約定，亦僅為詐取財
    物之方法而已，即非所謂之「收受存款」，而應逕以詐欺罪
    論處，並無成立銀行法第125條第1項之罪之餘地（最高法院
    86年度台上字第7529號、97年度台上字第4934號、99年度台
    上字第4128號判決意旨可參）。
三、公訴人認被告卯○○上開違反公司法及被告卯○○違反銀行
    法之犯行，固以卯○○之供述及梁偉中、己○○、戌○○、
    朱金菊、宙○○、子○○、寅○○、丑○○、丁○○、癸○
    ○、戊○○、壬○○、蔡銘倘、林冠吾、宇○○、地○○、
    辰○○、巳○○、乙○○、鍾佩居、陳強華、申○○、楊佳
    穎、辛○○、甲○○、亥○○、潘敏援、丙○○、未○○、
    徐鳳妹等人之證述及卷附黃貴貞於中華信託商業銀行安和分
    行與國泰世華商業銀行忠孝分行帳戶往來明細、卯○○於臺
    中商業銀行松山分行帳戶往來明細、鍾佩君於臺中市商業銀
    行松山分行帳戶往來明細、庚○○中國信託商業銀行安和分
    行帳戶往來行、朱金菊中國信託商業銀行安和分行帳戶往來
    明細、寅○○等被害人提供之交易明細資金、匯款單、支票
    、保管條、山意建設公司永豐銀行永春分行帳戶往來明細及
    匯款相關傳票、山意建設公司95年3月3日董事會議紀錄、發
    行新股登記資本額查核報告書、山意建設公司於寶華商業銀
    行大安分行帳戶往來明細及相關傳票、山意建設公司設立及
    變更登記事項卡等為其主要論據。訊據卯○○、庚○○否認
    犯罪，卯○○辯稱：股款是同案被告黃貴貞把錢挪出去，伊
    並不知情，至於被害人借款予黃貴貞部分伊亦沒有參與云云
    。庚○○辯稱：伊僅係單純受黃貴貞指示處理云云。
四、經查：
  (一)卯○○違反公司法部分
  1.山意建設公司於95年3月3日召開董事會，經出席之董事長黃
    貴貞、董事卯○○、陳仁政、申○○等人決議通過發行新股
    300萬股後，即登記為己○○、周彩卿、山意資融投資股份
    有限公司（下稱山意資融公司）名義各認股100萬股、50萬
    股、150萬股，並由黃貴貞於96年2月10日以己○○、周彩卿
    、山意資融公司名義各匯入股款1000萬、500萬、1500萬元
    於山意建設公司設於寶華商業銀行大安分行000000000000帳
    號內。嗣黃貴貞即指示不知情的申○○製作股東繳納現金股
    款明細表，並將資本確實收訖的內容登載於資產負債表等財
    務報表，再於95年3月13日委請不知情日正會計師事務所會
    計師劉昇昌依據上述股東繳納現金股款明細表，出具發行新
    股登記資本額查核報告書後，旋即於95年3月15日將前述款
    項悉數轉出匯予訴外人蕭素華、于振國，而上開會計師事務
    所人員不知股款已遭轉出，仍於95年3月16日檢具山意建設
    公司設立登記資本額查核報告書、資產負債表、股東繳款明
    細表、章程、股東同意書及寶華商業銀行存摺等公司設立登
    記所需文件向臺北市政府申辦山意建設公司發行新股登記等
    情，業據：
  證人于振國於本院前審證稱：之前有位癸○○代書向伊借款
    4000萬元，伊出3000萬元，蕭素華出1000萬元，蕭素華的10
    00元萬元是先匯到伊的戶頭，伊再匯出4000萬元給徐代書指
    定的山意建設公司帳戶，徐代書是說朋友借錢要週轉幾天，
    山意建設公司戶頭在3月15日匯出3000萬元到伊寶華銀行帳
    戶，就是要還伊借款3000萬元、另匯款還蕭素華1000萬元，
    也是由山意建公司戶頭匯出，伊借款有收取1分多的利息等
    語（二審卷(二)第221頁反面至第222頁）。
  證人己○○於原審證稱：92年間，黃貴貞有慫恿伊太太再投
    資1000萬元到山意建設，伊將錢匯給黃貴貞後，才發現伊只
    是法人代表而已，並不是股東，伊就跟黃貴貞提出說這種方
    式伊等不能接受，就拖到95年才把伊登記為股東。伊除93年
    設立時有投資，93年股東會有簽名外，其餘資料伊都沒有簽
    等語（原審卷(二)第210頁，原審卷(六)第90頁反面），可知己
    ○○於93年3月間並無實際認股，係於95年方登記為股東。
  對照卷附于振國之寶華商業銀行000000000000帳號存摺（本
    院卷(二)第233至234頁）所示，于振國帳戶內有於95年3月9日
    轉出1500萬、1000萬元、95年3月10日轉帳1000萬元、500萬
    元等情相合，並有山意建設公司95年3月3日董事會議紀錄、
    95年3月3日董事會出席簽到簿、山意建設公司寶華商業銀行
    大安分行000000000000帳號存摺、寶華銀行存款取款憑條、
    寶華銀行存款存入憑條、山意建設公司發行新股登記資本額
    查核報告書、股東繳納現金股款明細表、資產負債表、臺北
    市政府95年3月21日府建商字第09574588200號函附之山意建
    設公司變更登記表、公司章程、股東名簿等件在卷足憑（市
    調卷(二)第182至189、198頁，第18970號偵卷(一)第34、158至
    165頁），堪認上開匯入山意建公司帳內之金額，並非股東
    實際所繳納股款，而係向訴外人于振國以短期借調方式，充
    作股東已繳納股款之證明，藉以取得會計師出具之查核報告
    書之用。
  2.雖被告卯○○於本院供稱：伊有認購150萬股，黃貴貞也是
    150萬股云云（本院卷(三)第151頁），然：
  觀諸上開股東繳納現金股款明細表所示，該次所發行之新股
    ，係記載由己○○、周彩卿、山意資融公司名義各認股100
    萬股、50萬股、150萬股。而卯○○復係於96年6月26日始經
    山意資融公司董事會推選為董事長，有山意資融投資股份有
    限公司95年6月26日董事會議事錄、董事會簽到簿（出席董
    事卯○○、庚○○、黃貴貞）、董事長願任同意書、董事願
    任同意書在卷可參（第18970號偵卷(一)第42至45頁）。是從
    形式上觀之，尚難認該次之認股與被告卯○○有關。
  參以丁○○於偵查時證稱：伊與周彩鳳、周彩卿都有投資山
    意建設公司，伊投資200萬、周彩鳳200萬、周彩卿100萬，
    但股東是登記在周彩卿名下，共500萬等語（第18970號偵卷
    (二)第275頁），亦與被告卯○○上開認購150萬股，黃貴貞也
    是150萬股云云未合。則被告卯○○上開認購150萬之單一自
    白，因欠缺相關之補強證據，自難據為有罪之惟一依據。
  (二)卯○○違反銀行法部分
  1.觀諸庚○○於原審以證人身分證稱：山意公司實際有做的只
    有室內設計，伊沒有實際看過黃貴貞作代墊款業務，有時黃
    貴貞早上還沒到公司時，伊有打電話給她，她說她要去好幾
    家銀行，不會這麼早進公司。山意公司跟山意建設公司無人
    幫黃貴貞處理代墊款業務，應該都是黃貴貞獨立作業等語（
    原審卷(二)第298至299頁），可知被告庚○○確未親見黃貴貞
    有從事銀行代墊款業務。何況，公訴人於起訴書亦載明「卯
    ○○與黃貴貞2人明知並未從事銀行代墊款、資金證明業務
    ，竟共同基於意圖為自己不法所有之犯意聯絡，對外佯稱從
    事銀行代墊款、資金證明業務」，顯然公訴人亦認定被告卯
    ○○、黃貴貞確實沒有從事銀行代墊款、資金證明之業務，
    故堪認被告卯○○、庚○○與黃貴貞所吸收之資金，確非從
    事銀行法所規範之銀行業務。
  2.此外，復無其他具體事證足認自如附表所示被害人所收取之
    資金果有用於銀行代墊款業務上。從而，被告卯○○、庚○
    ○對外佯以黃貴貞從事銀行代墊款業務，獲利豐厚之說法，
    既旨在使如附表所示之被害人誤信資金回收無虞，另交付黃
    貴貞簽發同額支票擔保借款取信被害人，票據到期後再續以
    換票方式拖延還款期限，並以高額利息誘騙被害人持續投入
    資金等情，應僅係詐術之行使，尚難認被告庚○○介紹、遊
    說被害人借款予黃貴貞之行為，係屬銀行法所稱之「收受存
    款」行為。
五、綜上，因認公訴人所提之上開證據，尚不足以令本院形成卯
    ○○確實有罪之心證，復查無其他積極證據足認卯○○有公
    訴人所指之犯行，應認此部分不能證明被告卯○○犯罪。爰
    就被告卯○○違反公司法部分判決無罪，就違反銀行法部分
    ，檢察官起訴書認為詐欺之事實與銀行法之事實相同，顯然
    認為係同一行為，而有裁判上一罪之關係，故就銀行法部分
    不另為無罪諭知。
丁、撤銷改判之理由：
一、原審以被告卯○○違反公司法（95年9月第二次發行新股）
    及卯○○上開違反公司法、銀行法；庚○○違反銀行法之犯
    行明確，予以論罪科刑，固非無見，惟：就被告卯○○上
    開違反公司法部分，原審固論以公司法第9條第1項前段之未
    繳納股款罪、商業會計法第71條第5款之使財務報表發生不
    實結果罪、刑法第214條之使公務員登載不實罪。然檢察官
    起訴法條既未有提及商業會計法第71條第5款之使財務報表
    發生不實結果罪，原審論以該罪，卻未說明併予審理之理由
    ，自有未洽。就被告卯○○、庚○○上開違反銀行法，原
    審未詳查卯○○、庚○○所吸收之資金，並未實際用於銀行
    代墊款業務上，應非屬銀行法所稱之「收受存款」行為，仍
    以銀行法論罪，反就檢察官起訴法條所指卯○○涉有詐欺取
    財罪部分予以不另為無罪之諭知，顯非適法。原審認定證
    人酉○○借款金額為4100萬，固已扣除利息部分，然未扣除
    其投資山意建設公司之1000萬元，容有錯誤。復未就詐騙被
    害人林春娩財物之犯行，併予審理，亦有未足。檢察官以被
    告卯○○被訴違反銀行法部分量刑過輕為由提起上訴，及被
    告卯○○否認犯罪，就上開違反公司法及銀行法部分提起上
    訴，固均無理由，惟原判決既有前揭可議，自屬無可維持，
    應由本院予以撤銷改判。
二、被告卯○○部分：爰審酌卯○○對於公司應收之股款，股東
    並未實際繳納，而以申請文件表明收足部分之金額達4000萬
    元，又其自88年間起即參與同案被告黃貴貞吸收借款之行為
    ，單就主動介紹之投資人部分所吸收之金額即高達9845萬元
    ，受害人數甚多，除被害人丁○○、周彩鳳、吳欽玲、辰○
    ○、巳○○外，雖未直接出言邀請其餘被害人出資，惟其身
    居幕後，適時出面宣揚提供資金予同案被告黃貴貞將有豐厚
    利潤之訊息，以言語形容同案被告黃貴貞之業務量極大，利
    潤穩定，覬覦者及意欲投資者不絕，營造其與同案被告黃貴
    貞財力雄厚之形象，鼓吹出資人持續提供資金，甚至介紹出
    資人另闢社交範圍，以便覓得資金來源，並於出資人紛紛要
    求取回資金，致資金週轉困窘時，以收受投資者之地位自居
    ，出面阻止、拖延，宣稱將與同案被告黃貴貞共同以山意資
    融公司名義繼續從事銀行代墊款業務，所為實與著手操作吸
    收資金之同案被告黃貴貞情節相去不遠，嚴重影響金融秩序
    ，且犯後一再塑造自己同為受害者之形象，拒絕賠償被害人
    ，更於事發後速將名下財產信託予他人，致被害人求償更為
    困難等一切情狀，分別量處如主文第2項所示之刑，並就被
    告卯○○違反公司法部分符合中華民國96年罪犯減刑條例之
    減刑條件，爰就其宣告刑減為二分之一，再依修正前刑法第
    51條第5款與其餘之罪定其應執行之刑，以資懲儆。
三、被告庚○○部分：爰審酌其自91年間起即參與同案被告黃貴
    貞吸收借款之行為，而其主動介紹之投資人甲○○、蕭仲宏
    、辛○○、午○○、申○○等人，所吸收之金額為2450萬元
    ，另亦協助為同案被告黃貴貞處理資金存、提款及轉帳、與
    出資人聯絡收受款項及給付利息等事宜，參與程度非輕，犯
    後初於調查局固自白犯行，嗣則否認有介紹他人投資之行為
    ，皆係聽命於同案被告黃貴貞等一切情狀，分別量處如主文
    第3項所示之刑。又被告庚○○所犯刑法第339條第1項詐欺
    取財罪、修正前刑法第340條之罪，其犯罪時間均在96年4月
    24日以前，合於中華民國96年罪犯減刑條例之減刑條件，應
    就其宣告刑均予減刑二分之一。並定其應執行之刑，以資懲
    儆。
戊、上訴駁回部分（即卯○○被訴95年3月發行新股有違反公司
    法部分）：
一、原審審理結果，認不能證明被告犯罪，而諭知被告無罪判決
    ，經核其認事用法及證據取捨，均無違誤。
二、檢察官提起上訴，以原判決未詳查何以山意建設公司帳戶內
    之股款，於入帳後之短期間即將同額金額轉匯予蕭素華、于
    振國，逕認卯○○無罪，自有應予調查之證據未予調查及判
    決不備理由之違誤云云為由，指摘原判決該部分不當，然衡
    以被告卯○○並非山意建設公司95年3月發行新股認股之股
    東，當時亦非山意建設公司董事長，已如前述，縱認山意建
    設公司有違反公司法第9條第1項之犯行，亦難認與被告卯○
    ○有關。因認檢察官此部分之上訴，為無理由，應予駁回。
據上論斷，應依刑事訴訟法第368條、第369條第1項前段、第364
條、第299條第1項前段、第300條，公司法第9條第1項前段，商
業會計法第71條第5款，刑法第2條第1項前段、第11條前段、第
55條、第214條、修正前刑法第28條、第339條第1項、第340條、
第51條第5款，中華民國96年罪犯減刑條例第2條第1項第3款、第
7條，刑法施行法第1條之1，判決如主文。
本案經檢察官吳國南到庭執行職務。
中    華    民    國    99    年    8     月    10    日
                  刑事第二庭審判長法  官  洪光燦
                                  法  官  李麗玲
                                  法  官  林恆吉
以上正本證明與原本無異。
如不服本判決，應於收受送達後10日內向本院提出上訴書狀，其
未敘述上訴之理由者並得於提起上訴後10日內向本院補提理由書
（均須按他造當事人之人數附繕本）「切勿逕送上級法院」。
普通詐欺罪部分被告均不得上訴。
                                  書記官  陳盈璇
中    華    民    國    99    年    8     月    13    日
附錄論罪科刑法條
中華民國刑法第214條
（使公務員登載不實罪）
明知為不實之事項，而使公務員登載於職務上所掌之公文書，足
以生損害於公眾或他人者，處 3 年以下有期徒刑、拘役或 5 百
元以下罰金。
中華民國刑法第339條第1項
（普通詐欺罪）
意圖為自己或第三人不法之所有，以詐術使人將本人或第三人之
物交付者，處 5 年以下有期徒刑、拘役或科或併科 1 千元以下
罰金。
中華民國刑法第340條
以犯第 339 條之罪為常業者，處 1 年以上 7 年以下有期徒刑
，得併科 5 萬元以下罰金。
公司法第9條第1項
公司應收之股款，股東並未實際繳納，而以申請文件表明收足，
或股東雖已繳納而於登記後將股款發還股東，或任由股東收回者
，公司負責人各處 5 年以下有期徒刑、拘役或科或併科新臺幣
50 萬元以上 250 萬元以下罰金。
商業會計法第71條
商業負責人、主辦及經辦會計人員或依法受託代他人處理會計事
務之人員有下列情事之一者，處 5 年以下有期徒刑、拘役或科
或併科新臺幣 60 萬元以下罰金：
一、以明知為不實之事項，而填製會計憑證或記入帳冊。
二、故意使應保存之會計憑證、會計帳簿報表滅失毀損。
三、偽造或變造會計憑證、會計帳簿報表內容或毀損其頁數。
四、故意遺漏會計事項不為記錄，致使財務報表發生不實之結果
    。
五、其他利用不正當方法，致使會計事項或財務報表發生不實之
    結果。
【附表】
┌─┬─────┬────┬─────┬───┬────────────┬─────┐
│編│被害人    │借款時間│借款金額  │約定  │擔保物品                │清償情形  │
│號│（介紹人）│        │(新臺幣)  │月息  │                        │          │
│  │          │        │          │      │                        │          │
├─┼─────┼────┼─────┼───┼────────────┼─────┤
│1 │丁○○    │88年至95│以丁○○名│原約定│以黃貴貞簽發之同額支票作│利息付到95│
│  │（卯○○）│年10月間│義借款，計│3%，後│為擔保，票據到期後再另行│年10月，之│
│  │          │        │700萬。   │降至2%│換票（有金額為200萬、500│後即未依給│
│  │          │        │          │，又降│萬元之支票2紙附於市調卷 │付        │
│  │          │        │          │至1.8%│(一)第182頁可參）         │          │
│  │          │        ├─────┼───┼────────────┼─────┤
│  │          │        │以陳盈如名│同上  │以黃貴貞簽發之同額支票作│同上      │
│  │          │        │義借款，計│      │為擔保，票據到期後再另行│          │
│  │          │        │2360萬。  │      │換票（有金額為200萬、   │          │
│  │          │        │          │      │1000 萬、110萬、550萬、 │          │
│  │          │        │          │      │450萬、50萬元之支票6紙附│          │
│  │          │        │          │      │於市調卷(一)第182頁可參） │          │
├─┼─────┼────┼─────┼───┼────────────┼─────┤
│2 │周彩鳳    │同上    │以周彩鳳名│同上  │以黃貴貞簽發之同額支票作│同上      │
│  │（卯○○透│        │義借款，計│      │為擔保，票據到期後再另行│          │
│  │過丁○○介│        │1300萬。  │      │換票（有金額為200萬、500│          │
│  │紹）      │        │          │      │萬、100萬、500萬之支票4 │          │
│  │          │        │          │      │紙附於市調卷(一)第185至187│          │
│  │          │        │          │      │頁可參）                │          │
│  │          │        ├─────┼───┼────────────┼─────┤
│  │          │        │以兒子黃祥│同上  │以黃貴貞簽發之同額支票作│同上      │
│  │          │        │華名義借款│      │為擔保，票據到期後再另行│          │
│  │          │        │，計550萬 │      │換票（有金額為100萬、150│          │
│  │          │        │。        │      │萬、300萬之支票3紙附於市│          │
│  │          │        │          │      │調卷(一)第185至186頁可參）│          │
├─┼─────┼────┼─────┼───┼────────────┼─────┤
│3 │乙○○    │88年至95│計2310萬  │原約定│以黃貴貞簽發之同額支票作│利息付到95│
│  │（卯○○）│年12月  │          │2.5%，│為擔保，票據到期後再另行│年12月，之│
│  │          │        │          │後降至│換票（有金額為500萬、500│後即未依給│
│  │          │        │          │2%    │萬、100萬、200萬、300萬 │付        │
│  │          │        │          │      │、300萬、110萬、300萬之 │          │
│  │          │        │          │      │支票8紙附於二審卷(三)第142│          │
│  │          │        │          │      │至145頁可參）           │          │
├─┼─────┼────┼─────┼───┼────────────┼─────┤
│4 │巳○○    │96年1、 │計775萬元 │2%    │以黃貴貞簽發之同額支票作│利息只收取│
│  │（卯○○）│2月間   │          │      │為擔保，票據到期後再另行│2個月，之 │
│  │          │        │          │      │換票（有金額為75萬、600 │後即未依約│
│  │          │        │          │      │萬、100萬之支票3紙附於市│給付      │
│  │          │        │          │      │調卷(一)第190至192頁可參）│          │
├─┼─────┼────┼─────┼───┼────────────┼─────┤
│5 │辰○○    │95年9月 │以劉雪紅名│2%至3%│以黃貴貞簽發之同額支票作│利息領到96│
│  │（卯○○）│至96年1 │義借款，計│      │為擔保，票據到期後再另行│年1、2月，│
│  │          │月間    │2600至2700│      │換票。（有金額為650萬、 │之後即未依│
│  │          │        │萬，尚餘  │      │200萬、400萬、200萬、200│約給付    │
│  │          │        │1850萬元未│      │萬、200萬之支票6紙附於第│          │
│  │          │        │清償。    │      │6149號他卷第233至234頁可│          │
│  │          │        │          │      │參）                    │          │
├─┼─────┼────┼─────┼───┼────────────┼─────┤
│6 │庚○○    │88年間  │計170萬元 │2.2%至│以黃貴貞簽發之同額支票作│利息領到96│
│  │（黃貴貞）│        │          │2.5%  │為擔保，票據到期後再另行│年1月     │
│  │          │        │          │      │換票（有金額為170萬、100│          │
│  │          │        │          │      │萬元之支票2紙附於市調卷 │          │
│  │          │        │          │      │(一)第150頁可參）         │          │
├─┼─────┼────┼─────┼───┼────────────┼─────┤
│7 │甲○○    │91年3月 │計借款420 │2%    │以黃貴貞簽發之同額支票作│利息付至96│
│  │（庚○○）│1日起至 │萬元      │      │為擔保，票據到期後再另行│年1、2月，│
│  │          │95年8 、│          │      │換票（有金額為300萬、120│至96年3月 │
│  │          │9月間   │          │      │萬之支票2紙附於第市調卷 │起即未依約│
│  │          │        │          │      │(一)第148頁可參）         │給付      │
├─┼─────┼────┼─────┼───┼────────────┼─────┤
│8 │蕭仲宏    │95年12月│計借款50萬│2%    │以黃貴貞簽發之同額支票作│同上      │
│  │（庚○○透│或96年1 │          │      │為擔保（有金額為50萬之支│          │
│  │過甲○○介│月間    │          │      │票1紙附於第市調卷(一)第   │          │
│  │紹）      │        │          │      │148頁可參）             │          │
├─┼─────┼────┼─────┼───┼────────────┼─────┤
│9 │辛○○    │91年間起│計230萬   │原約定│以黃貴貞簽發之同額支票作│自96年1月 │
│  │（庚○○透│        │          │2.5%，│為擔保，票據到期後再另行│起即未依約│
│  │過甲○○介│        │          │後降至│換票（有金額為230萬之支 │給付利息  │
│  │紹）      │        │          │2%    │票1紙附於市調卷(一)第149頁│          │
│  │          │        │          │      │可參）                  │          │
├─┼─────┼────┼─────┼───┼────────────┼─────┤
│10│午○○    │95年3月 │除以自己名│2%    │以黃貴貞簽發之同額支票作│利息給付至│
│  │（庚○○）│23日起至│義外，尚以│      │為擔保，票據到期後再另行│95年1、2月│
│  │          │95年10月│曾紀菁、褚│      │換票（有金額為100萬、100│起即沒有完│
│  │          │間      │秀華、林俞│      │萬、50萬、200萬、100萬、│部給付，嗣│
│  │          │        │含之名義借│      │150萬、150萬、500萬、50 │卯○○給付│
│  │          │        │款，計共借│      │萬之支票9紙附於市調卷(一) │96年3月之 │
│  │          │        │款1350萬元│      │第153至155頁可參）      │利息後，即│
│  │          │        │          │      │                        │未收過利息│
├─┼─────┼────┼─────┼───┼────────────┼─────┤
│11│申○○    │94年4月 │計400萬元 │2%    │以黃貴貞簽發之同額支票作│利息領到96│
│  │（庚○○）│至94年12│          │      │為擔保，票據到期後再另行│年2月，3月│
│  │          │月間    │          │      │換票（有金額為100萬、100│以後即未依│
│  │          │        │          │      │萬、100萬、100萬之支票4 │約給付    │
│  │          │        │          │      │紙附於市調卷(一)第151至152│          │
│  │          │        │          │      │頁可參）                │          │
├─┼─────┼────┼─────┼───┼────────────┼─────┤
│12│己○○    │88年間起│計450萬元 │1.8%至│以黃貴貞簽發之同額支票作│95年5月以 │
│  │戌○○    │        │          │2.5%  │為擔保，票據到期後再另行│後即未依約│
│  │（黃貴貞）│        │          │      │換票（有票號AN0000000、 │給付      │
│  │          │        │          │      │金額為450萬之支票1紙附於│          │
│  │          │        │          │      │市調卷(一)第139頁可參）   │          │
├─┼─────┼────┼─────┼───┼────────────┼─────┤
│13│賴宏明    │89年間起│計600萬元 │1.5%至│以黃貴貞簽發之同額支票作│同上      │
│  │（己○○、│        │（參市調卷│2%    │為擔保，票據到期後再另行│          │
│  │戌○○）  │        │(一)第38頁之│      │換票，嗣91年間起則先由林│          │
│  │          │        │「金主借貸│      │國松或戌○○開立支票作為│          │
│  │          │        │明細」）  │      │擔保交予借款人（己○○等│          │
│  │          │        │          │      │人總計金額後，黃貴貞會簽│          │
│  │          │        │          │      │發支票供己○○夫妻支付先│          │
│  │          │        │          │      │前開立之支票，有金額合計│          │
│  │          │        │          │      │為1億600萬元之支票12紙附│          │
│  │          │        │          │      │於市調卷(一)第139至143頁可│          │
│  │          │        │          │      │參）                    │          │
├─┼─────┼────┼─────┼───┼────────────┼─────┤
│14│洪若郎    │同上    │計1530萬元│同上  │同上                    │同上      │
│  │（己○○、│        │（參市調卷│      │                        │          │
│  │戌○○）  │        │(一)第38頁之│      │                        │          │
│  │          │        │「金主借貸│      │                        │          │
│  │          │        │明細」）  │      │                        │          │
├─┼─────┼────┼─────┼───┼────────────┼─────┤
│15│林麗珍    │同上    │計650萬元 │同上  │同上                    │同上      │
│  │（己○○、│        │（參市調卷│      │                        │          │
│  │戌○○）  │        │(一)第38頁之│      │                        │          │
│  │          │        │「金主借貸│      │                        │          │
│  │          │        │明細」）  │      │                        │          │
├─┼─────┼────┼─────┼───┼────────────┼─────┤
│16│林麗華    │同上    │計620萬元 │同上  │同上                    │同上      │
│  │（己○○、│        │（參市調卷│      │                        │          │
│  │戌○○）  │        │(一)第38頁之│      │                        │          │
│  │          │        │「金主借貸│      │                        │          │
│  │          │        │明細」）  │      │                        │          │
├─┼─────┼────┼─────┼───┼────────────┼─────┤
│17│林東坡    │同上    │計1430萬元│同上  │同上                    │同上      │
│  │（己○○、│        │（參市調卷│      │                        │          │
│  │戌○○）  │        │(一)第38頁之│      │                        │          │
│  │          │        │「金主借貸│      │                        │          │
│  │          │        │明細」）  │      │                        │          │
├─┼─────┼────┼─────┼───┼────────────┼─────┤
│18│林麗峰    │同上    │計800萬元 │同上  │同上                    │同上      │
│  │（己○○、│        │（參市調卷│      │                        │          │
│  │戌○○）  │        │(一)第38頁之│      │                        │          │
│  │          │        │「金主借貸│      │                        │          │
│  │          │        │明細」）  │      │                        │          │
├─┼─────┼────┼─────┼───┼────────────┼─────┤
│19│王千惠    │同上    │計875萬元 │同上  │同上                    │同上      │
│  │（己○○、│        │（參市調卷│      │                        │          │
│  │戌○○）  │        │(一)第38頁之│      │                        │          │
│  │          │        │「金主借貸│      │                        │          │
│  │          │        │明細」）  │      │                        │          │
├─┼─────┼────┼─────┼───┼────────────┼─────┤
│20│周文華    │同上    │計170萬元 │同上  │同上                    │同上      │
│  │（己○○、│        │（參市調卷│      │                        │          │
│  │戌○○）  │        │(一)第38頁之│      │                        │          │
│  │          │        │「金主借貸│      │                        │          │
│  │          │        │明細」）  │      │                        │          │
├─┼─────┼────┼─────┼───┼────────────┼─────┤
│21│林文義    │同上    │計240萬元 │同上  │同上                    │同上      │
│  │（己○○、│        │（參市調卷│      │                        │          │
│  │戌○○）  │        │(一)第38頁之│      │                        │          │
│  │          │        │「金主借貸│      │                        │          │
│  │          │        │明細」）  │      │                        │          │
├─┼─────┼────┼─────┼───┼────────────┼─────┤
│22│林承緯    │同上    │計190萬元 │同上  │同上                    │同上      │
│  │（己○○、│        │（參市調卷│      │                        │          │
│  │戌○○）  │        │(一)第38頁之│      │                        │          │
│  │          │        │「金主借貸│      │                        │          │
│  │          │        │明細」）  │      │                        │          │
├─┼─────┼────┼─────┼───┼────────────┼─────┤
│23│黃秀嬌    │同上    │計95萬元  │同上  │同上                    │同上      │
│  │（己○○、│        │（參市調卷│      │                        │          │
│  │戌○○）  │        │(一)第38頁之│      │                        │          │
│  │          │        │「金主借貸│      │                        │          │
│  │          │        │明細」）  │      │                        │          │
├─┼─────┼────┼─────┼───┼────────────┼─────┤
│24│林潘信    │同上    │計500萬元 │同上  │同上                    │同上      │
│  │（己○○、│        │（參市調卷│      │                        │          │
│  │戌○○）  │        │(一)第38頁之│      │                        │          │
│  │          │        │「金主借貸│      │                        │          │
│  │          │        │明細」）  │      │                        │          │
├─┼─────┼────┼─────┼───┼────────────┼─────┤
│25│賴潘甘草  │同上    │計1300萬元│同上  │同上                    │同上      │
│  │（己○○、│        │（參市調卷│      │                        │          │
│  │戌○○）  │        │(一)第38頁之│      │                        │          │
│  │          │        │「金主借貸│      │                        │          │
│  │          │        │明細」）  │      │                        │          │
├─┼─────┼────┼─────┼───┼────────────┼─────┤
│26│盧莞文    │同上    │計950萬元 │同上  │以黃貴貞簽發之同額支票作│同上      │
│  │（己○○、│        │          │      │為擔保，票據到期後再另行│          │
│  │戌○○）  │        │          │      │換票（有金額為950萬之支 │          │
│  │          │        │          │      │票1紙附於市調卷(一)第143頁│          │
│  │          │        │          │      │可參）                  │          │
├─┼─────┼────┼─────┼───┼────────────┼─────┤
│27│潘瓊珠    │同上    │計1000萬元│同上  │以黃貴貞簽發之同額支票作│同上      │
│  │（己○○、│        │          │      │為擔保，票據到期後再另行│          │
│  │戌○○）  │        │          │      │換票（有金額為1000萬之支│          │
│  │          │        │          │      │票1紙附於市調卷(一)第143頁│          │
│  │          │        │          │      │可參）                  │          │
├─┼─────┼────┼─────┼───┼────────────┼─────┤
│28│亥○○    │90年底  │計2500萬元│1.5%  │以黃貴貞簽發之同額支票作│95年7月起 │
│  │（己○○、│        │          │      │為擔保，票據到期後再另行│即未依約付│
│  │戌○○）  │        │          │      │換票（有金額為900萬、200│息，所簽? │
│  │          │        │          │      │萬、400萬、1000萬之支票4│供擔保之支│
│  │          │        │          │      │紙附於市調卷(一)第21至22頁│票4紙亦均 │
│  │          │        │          │      │可參）                  │遭退票    │
├─┼─────┼────┼─────┼───┼────────────┼─────┤
│29│酉○○    │90年起至│計約借款31│1.5%  │以黃貴貞簽發之同額支票作│利息自95年│
│  │（己○○、│94年底或│00萬元左右│      │為擔保，票據到期後再另行│5月即未依 │
│  │戌○○）  │95年3、4│          │      │換票（有金額為500萬、500│約給付，擔│
│  │          │月底間  │          │      │萬、500萬、300萬、300萬 │保支票亦於│
│  │          │        │          │      │、500萬、800萬、500萬、 │96年4月間 │
│  │          │        │          │      │200萬、300萬之支票10紙附│跳票。    │
│  │          │        │          │      │於市調卷(一)第21至22頁可參│          │
│  │          │        │          │      │）                      │          │
├─┼─────┼────┼─────┼───┼────────────┼─────┤
│30│朱金菊    │92、93年│計借款2306│1.5%至│朱金菊及其所介紹友人之借│黃貴貞從95│
│  │（黃貴貞）│初起至95│萬7000元。│2%    │款金額，每隔一段時間統計│年12月至96│
│  │          │年12月  │          │      │一次，再由黃貴貞簽發支票│年1月間即 │
│  │          │        │          │      │交予朱金菊，以擔保朱金菊│不再償還本│
│  │          │        │          │      │先前開立之票據或保管條所│金及利息  │
│  │          │        │          │      │生之債務（有黃貴貞簽發，│          │
│  │          │        │          │      │合計金額1億7986萬7000元 │          │
│  │          │        │          │      │之支票36紙附於市調卷(一)第│          │
│  │          │        │          │      │165至176頁可參）        │          │
├─┼─────┼────┼─────┼───┼────────────┼─────┤
│31│林玉清    │94年間左│合計約1億 │2%    │由朱金菊簽發之同額支票為│同上      │
│  │鄒文煌    │右      │4830萬元（│      │擔保，票據到期後再另換票│          │
│  │謝裕孚    │        │即1億7986 │      │（該朱金菊簽發之支票，為│          │
│  │陳孫德    │        │萬7000元扣│      │上開黃貴貞36紙支票之擔保│          │
│  │黃瑞珠    │        │除朱金菊、│      │範圍）                  │          │
│  │葉佩莉    │        │未○○、楊│      │                        │          │
│  │（朱金菊）│        │惠如三人之│      │                        │          │
│  │          │        │借款部分）│      │                        │          │
├─┼─────┼────┼─────┼───┼────────────┼─────┤
│32│朱秀菊    │同上    │計3300萬元│1.8%  │以黃貴貞簽發之同額支票作│同上      │
│  │（朱金菊）│        │          │      │為擔保，票據到期後再另行│          │
│  │          │        │          │      │換票（有金額100萬、100  │          │
│  │          │        │          │      │萬、100萬、1000萬、1000 │          │
│  │          │        │          │      │萬、1000萬元之支票6紙附 │          │
│  │          │        │          │      │於市調卷(一)第177至178頁可│          │
│  │          │        │          │      │參）                    │          │
├─┼─────┼────┼─────┼───┼────────────┼─────┤
│33│余素花    │同上    │計2600萬元│2%    │以黃貴貞簽發之同額支票作│同上      │
│  │（朱金菊）│        │          │      │為擔保，票據到期後再另行│          │
│  │          │        │          │      │換票（有金額1300萬、1300│          │
│  │          │        │          │      │元之支票2紙附於市調卷(一) │          │
│  │          │        │          │      │第179頁可參）           │          │
├─┼─────┼────┼─────┼───┼────────────┼─────┤
│34│賴聰穎    │同上    │計500萬元 │2%    │以黃貴貞簽發之同額支票作│同上      │
│  │（朱金菊）│        │          │      │為擔保，票據到期後再另行│          │
│  │          │        │          │      │換票（有金額500萬之支票1│          │
│  │          │        │          │      │紙附於市調卷(一)第179頁可 │          │
│  │          │        │          │      │參）                    │          │
├─┼─────┼────┼─────┼───┼────────────┼─────┤
│35│未○○    │同上    │計450萬元 │1.8%  │由朱金菊簽發之同額支票為│利息領到95│
│  │（朱金菊）│        │          │      │擔保，票據到期後再另換票│年12月    │
│  │          │        │          │      │，嗣則更以朱金菊簽立之保│          │
│  │          │        │          │      │管條取代支票。          │          │
├─┼─────┼────┼─────┼───┼────────────┼─────┤
│36│楊惠如    │同上    │計400萬元 │1.8%  │同上                    │同上      │
│  │（朱金菊）│        │          │      │                        │          │
│  │          │        │          │      │                        │          │
│  │          │        │          │      │                        │          │
├─┼─────┼────┼─────┼───┼────────────┼─────┤
│37│丙○○    │同上    │計600萬元 │1.8%  │同上                    │利息領到96│
│  │（朱金菊）│        │          │      │                        │年1月     │
│  │          │        │          │      │                        │          │
│  │          │        │          │      │                        │          │
├─┼─────┼────┼─────┼───┼────────────┼─────┤
│38│壬○○    │92年初起│以自己及配│2%    │以黃貴貞簽發之同額支票作│自95年12月│
│  │（黃貴貞）│至95年11│偶許瑞珠名│      │為擔保，票據到期後再另行│即未依約付│
│  │          │月間    │義，共借款│      │換票（有金額2000萬、100 │息，而簽立│
│  │          │        │1220萬元  │      │萬元之支票2紙附於市調卷 │作為支付利│
├─┼─────┼────┼─────┼───┤(一)第204至205頁可參）    │息之2紙支 │
│38│黃劉華玉  │同上    │合計借款  │同上  │                        │票（合計金│                    │額158萬270│
│  │黃文龍    │        │880萬元   │      │                        │額158萬270│
│  │古玉芳    │        │          │      │                        │0元部分） │
│  │王秀絨    │        │          │      │                        │亦未兌現  │
│  │（黃貴貞透│        │          │      │                        │          │
│  │過壬○○借│        │          │      │                        │          │
│  │介紹）    │        │          │      │                        │          │
├─┼─────┼────┼─────┼───┼────────────┼─────┤
│39│鍾升華    │同上    │計150萬元 │同上  │以黃貴貞簽發之同額支票作│同上      │
│  │（黃貴貞透│        │          │      │為擔保，票據到期後再另行│          │
│  │過壬○○借│        │          │      │換票（有金額100萬、50萬 │          │
│  │介紹）    │        │          │      │元之支票2紙附於市調卷   │          │
│  │          │        │          │      │(一)第200至201頁可參）    │          │
├─┼─────┼────┼─────┼───┼────────────┼─────┤
│40│鍾梁玉里  │同上    │計300萬元 │同上  │以黃貴貞簽發之同額支票作│同上      │
│  │（黃貴貞透│        │          │      │為擔保，票據到期後再另行│          │
│  │過壬○○借│        │          │      │換票（有金額300萬之支票1│          │
│  │介紹）    │        │          │      │紙附於市調卷(一)第200頁可 │          │
│  │          │        │          │      │參）                    │          │
├─┼─────┼────┼─────┼───┼────────────┼─────┤
│41│鍾鳳娥    │同上    │計100萬   │同上  │以黃貴貞簽發之同額支票作│同上      │
│  │（黃貴貞透│        │          │      │為擔保，票據到期後再另行│          │
│  │過壬○○借│        │          │      │換票（有金額100萬之支票1│          │
│  │介紹）    │        │          │      │紙附於市調卷(一)第201頁可 │          │
│  │          │        │          │      │參）                    │          │
├─┼─────┼────┼─────┼───┼────────────┼─────┤
│42│呂翠敏    │同上    │計50萬元  │同上  │以黃貴貞簽發之同額支票作│同上      │
│  │（黃貴貞透│        │          │      │為擔保，票據到期後再另行│          │
│  │過壬○○借│        │          │      │換票（有金額50萬之支票1 │          │
│  │介紹）    │        │          │      │紙附於市調卷(一)第202頁可 │          │
│  │          │        │          │      │參）                    │          │
├─┼─────┼────┼─────┼───┼────────────┼─────┤
│43│羅秀珍    │同上    │計250萬元 │同上  │以黃貴貞簽發之同額支票作│同上      │
│  │（黃貴貞透│        │          │      │為擔保，票據到期後再另行│          │
│  │過壬○○借│        │          │      │換票（有金額200萬、50萬 │          │
│  │介紹）    │        │          │      │元之支票2紙附於市調卷   │          │
│  │          │        │          │      │(一)第203頁可參）         │          │
├─┼─────┼────┼─────┼───┼────────────┼─────┤
│44│黃翠霞    │同上    │計50萬元  │同上  │以黃貴貞簽發之同額支票作│同上      │
│  │（黃貴貞透│        │          │      │為擔保，票據到期後再另行│          │
│  │過壬○○借│        │          │      │換票（有金額50萬元之支票│          │
│  │介紹）    │        │          │      │1紙附於市調卷(一)第204頁可│          │
│  │          │        │          │      │參）                    │          │
├─┼─────┼────┼─────┼───┼────────────┼─────┤
│45│顏復竹    │同上    │計200萬元 │同上  │以黃貴貞簽發之同額支票作│同上      │
│  │（黃貴貞透│        │          │      │為擔保，票據到期後再另行│          │
│  │過壬○○借│        │          │      │換票（有金額200萬之支票1│          │
│  │介紹）    │        │          │      │紙附於市調卷(一)第208頁可 │          │
│  │          │        │          │      │參）                    │          │
├─┼─────┼────┼─────┼───┼────────────┼─────┤
│46│許有河    │同上    │計250萬元 │同上  │以黃貴貞簽發之同額支票作│同上      │
│  │（黃貴貞透│        │          │      │為擔保，票據到期後再另行│          │
│  │過壬○○借│        │          │      │換票（有金額50萬、100萬 │          │
│  │介紹）    │        │          │      │、100萬元之支票3紙附於市│          │
│  │          │        │          │      │調卷(一)第207頁可參）     │          │
├─┼─────┼────┼─────┼───┼────────────┼─────┤
│47│黃玉墩    │同上    │計300萬元 │ 同上 │以黃貴貞簽發之同額支票作│同上      │
│  │（黃貴貞透│        │          │      │為擔保，票據到期後再另行│          │
│  │過壬○○借│        │          │      │換票（有金額100萬、100萬│          │
│  │介紹）    │        │          │      │、100萬元之支票3紙附於市│          │
│  │          │        │          │      │調卷(一)第206頁可參）     │          │
├─┼─────┼────┼─────┼───┼────────────┼─────┤
│48│子○○    │93年間至│計1600萬元│1.5%至│以黃貴貞簽發之同額支票作│利息至96年│
│  │（黃貴貞）│96年間  │          │2%    │為擔保，票據到期後再另行│過年前後即│
│  │          │        │          │      │換票（有金額350萬、150萬│未正常給付│
│  │          │        │          │      │、100萬、500萬、500萬元 │          │
│  │          │        │          │      │之支票5紙附於市調卷(一)第 │          │
│  │          │        │          │      │144至147頁可參）        │          │
├─┼─────┼────┼─────┼───┼────────────┼─────┤
│49│丑○○    │89年間、│計1500萬元│2%    │以黃貴貞簽發之同額支票作│95年2月即 │
│  │（黃貴貞）│94年間  │          │      │為擔保，票據到期後再另行│遲付利息，│
│  │          │        │          │      │換票（有金額100萬、500萬│至96年1月 │
│  │          │        │          │      │、200萬、700萬元之支票4 │即未依約付│
│  │          │        │          │      │紙附於市調卷(一)第156頁可 │息        │
│  │          │        │          │      │參）                    │          │
├─┼─────┼────┼─────┼───┼────────────┼─────┤
│50│地○○    │93年間  │計2625萬  │2%    │以黃貴貞簽發之同額支票作│95年12月起│
│  │（黃貴貞）│        │5200元    │      │為擔保，票據到期後再另行│即未依約付│
│  │          │        │          │      │換票（有金額100萬、261萬│息        │
│  │          │        │          │      │7600元、263萬7600元、147│          │
│  │          │        │          │      │0萬、100萬、100萬、280萬│          │
│  │          │        │          │      │、50萬元之支票8紙附於市 │          │
│  │          │        │          │      │調卷(一)第157至159、164頁 │          │
│  │          │        │          │      │可參）                  │          │
├─┼─────┼────┼─────┼───┼────────────┼─────┤
│51│宇○○    │94年底起│計1億2000 │1.5%  │以黃貴貞簽發之同額支票作│不詳      │
│  │（黃貴貞透│至95年11│萬元      │      │為擔保（有金額為100萬、 │          │
│  │過地○○介│月      │          │      │100萬、300萬、100萬、800│          │
│  │紹）      │        │          │      │萬、1000萬、1500萬、1000│          │
│  │          │        │          │      │萬、300萬、2000萬、500萬│          │
│  │          │        │          │      │、500萬、1000萬、1000萬 │          │
│  │          │        │          │      │元之支票14紙附於市調卷(一)│          │
│  │          │        │          │      │第160至163頁可參）      │          │
├─┼─────┼────┼─────┼───┼────────────┼─────┤
│52│癸○○    │96年1月 │計300萬元 │3%    │以黃貴貞簽發之同額支票作│未給付利息│
│  │（黃貴貞）│間      │          │      │為擔保（有金額為323萬100│          │
│  │          │        │          │      │0元之支票1紙附於第18970 │          │
│  │          │        │          │      │號偵卷(二)第318頁可參）   │          │
├─┼─────┼────┼─────┼───┼────────────┼─────┤
│53│戊○○    │88年間起│計400萬元 │原約定│以黃貴貞簽發之同額支票作│95年11、12│
│  │（黃貴貞）│        │          │為2.5%│為擔保，票據到期後再另行│月起即未正│
│  │          │        │          │，後降│換票（有金額為300萬、100│常付息    │
│  │          │        │          │至2%  │萬之支票2紙附於市調卷(一) │          │
│  │          │        │          │      │第180頁可參）           │          │
├─┼─────┼────┼─────┼───┼────────────┼─────┤
│54│天○○    │94年底  │計650萬元 │2%    │以黃貴貞簽發之同額支票作│95年底即未│
│  │（黃貴貞）│        │          │      │為擔保，票據到期後再另行│正常付息  │
│  │          │        │          │      │換票（有金額為500萬、150│          │
│  │          │        │          │      │萬之支票2紙附於市調卷(一) │          │
│  │          │        │          │      │第181頁可參）           │          │
├─┼─────┼────┼─────┼───┼────────────┼─────┤
│55│宙○○    │92年6、7│計700萬元 │2.5%  │以黃貴貞簽發之同額支票作│利息付到96│
│  │（黃貴貞）│月間    │          │      │為擔保，票據到期後再另行│年2月，3月│
│  │          │        │          │      │換票（有金額為500萬、20 │起即未依約│
│  │          │        │          │      │0萬之支票2紙附於市調卷  │付息      │
│  │          │        │          │      │(一)第188頁可參）         │          │
├─┼─────┼────┼─────┼───┼────────────┼─────┤
│56│寅○○    │88年間起│計9980萬元│2%    │以黃貴貞簽發之同額支票作│利息付到95│
│  │（黃貴貞）│        │          │      │為擔保，票據到期後再另行│年12月底，│
│  │          │        │          │      │換票（有金額為1000萬、10│之後即未依│
│  │          │        │          │      │00萬、1000萬、1000萬、14│約付款，另│
│  │          │        │          │      │00萬、1200萬、1200萬、50│簽發給付利│
│  │          │        │          │      │0萬、950萬、330萬、400萬│息之6紙票 │
│  │          │        │          │      │之支票11紙附於市調卷(一)第│據亦均退票│
│  │          │        │          │      │151至152頁可參）        │          │
└─┴─────┴────┴─────┴───┴────────────┴─────┘

司法院資訊處製作；財團法人民間司法改革基金會備份。
